---
title: "Visualización y exploración de datos"
lang: es
date: today
execute: 
  eval: true
  error: true
engine: knitr
bibliography: ../../doc/references.bib
language:
   title-block-published: "Última actualización:"
   section-title-references: "Bibliografía"
format:
   html:
      embed-resources: true
editor: 
  markdown: 
    wrap: 72
---

# Preparación

Necesitamos tener instalados los paquetes `ggplot2` y `qvalue` en R. En
la carpeta de trabajo encontraréis también los datos necesarios.

# Objetivos

1.  Practicar la representación gráfica de datos con `ggplot2`.
2.  Aprender lo que es una gráfica volcán y una gráfica de Manhattan.
3.  Demostrar que la exploración gráfica puede ayudarnos a comprender
    los datos.

# Datos

En esta sesión, trabajaremos con los resultados de un análisis de
asociación genómica entre un fenotipo cuantitativo y los genotipos de
195 peces en 11746 posiciones variables o SNPs de su genoma. El archivo
`gwas.txt` ha sido obtenido con el programa
[PLINK2](https://www.cog-genomics.org/plink/2.0/) [@Purcell2007;
@Chang2015]. Contiene 16 columnas, descritas a continuación y también
[en este
enlace](https://www.cog-genomics.org/plink/2.0/formats#glm_linear):

-   **CHROM**, **POS**, **ID**: cromosoma, posición e identificador del
    SNP.
-   **REF**: alelo de referencia.
-   **ALT**: alelo alternativo.
-   **PROVISIONAL_REF.**: indica si el alelo de referencia es
    provisional o no.
-   **A1**: alelo cuya dosis se usa en la regresión como variable
    independiente.
-   **OMITTED**: el otro alelo.
-   **A1_FREQ**: frecuencia del alelo A1 en la población.
-   **TEST**: test estadístico aplicado. *ADD*: el efecto aditivo del
    alelo A1 es nulo.
-   **OBS_CT**: tamaño muestral (número de individuos) en la regresión.
-   **BETA**: coeficiente de regresión estimado para el alelo A1.
-   **SE**: error estándar del coeficiente de regresión.
-   **T_STAT**: estadístico *T*.
-   **P**: valor *p* del estadístico.
-   **ERRCODE**: código de error, si lo hay, o bien "." (sin error).

Cargamos los datos en una sesión de R para empezar a explorarlos, y
activamos el paquete `ggplot2`, que usaremos después.

```{r}
library('ggplot2')
gwas <- read.table('gwas.txt')
```

::: {.callout-note icon="false"}
## Desafío

La orden `read.table('gwas.txt')` no da error, pero es errónea. ¿Puedes
arreglarla?

Los nombres de las columnas no los ha entendido como tal, hay que
especificarlo. Además, hay filas que en P tiene NA y podemos eliminar
esas filas y reasignar la tabla.

### ¿Por qué la original era "errónea"?

Si usas solo `read.table('gwas.txt')`, ocurren dos desastres:

1.  **Nombres como datos:** La primera fila (SNP, CHR, BP, P) se
    convierte en la primera fila de datos, y R le pone nombres genéricos
    a las columnas como `V1, V2, V3`. Esto hará que no puedas hacer
    gráficas luego porque R creerá que toda la columna es texto.

2.  **Columnas "pegadas":** Si el archivo usa tabuladores
    y `read.table` no los detecta bien, podría intentar meter varias
    columnas en una sola.

```{r}
#Aquí le decimo sque solo se quede con con los datos que en la columna 'P' tienen un valor distinto a NA
gwas <- gwas[!is.na(gwas$P),]
gwas <- read.table('gwas.txt', header = TRUE, sep = '\t')

```
:::

# Comprobar las suposiciones

Sabemos que el estadístico *T* es la relación entre la diferencia del
valor estimado de un parámetro ($\beta$) respecto su valor asumido (0) y
el error estándar de la estimación. Comprobémoslo con `ggplot()`:

```{r}
#| warning: false
#| message: false
ggplot(data = gwas,
       mapping = aes(x = BETA / SE, y = T_STAT)) +
   geom_point() + 
   geom_abline(intercept = 0, slope = 1, color = 'red')
```

::: {.callout-note icon="false"}
## Desafío

Comprueba gráficamente las suposiciones siguientes. Esfuérzate por
imaginar qué forma esperas que adopte la gráfica en cada caso antes de
representarla. Si en algún caso encuentras una relación diferente a la
esperada, trata de explicarte por qué.

1.  El valor *p* sólo depende del estadístico *T*.

    "La gráfica tiene forma de campana porque el valor de P se calcula
    directamente a partir de T. Cuanto más grande es el valor absoluto
    de T (más lejos del cero), más pequeño es el valor de P, porque es
    menos probable que el resultado se deba al azar."

    Cuanto más se acerca el valor de T a cero, menos seguridad al
    aumentar el valor del P valor.

```{r}
#| warning: false
#| message: false
ggplot(data = gwas,
       mapping = aes(x = T_STAT , y = P)) +
   geom_point() 
```

1.  El alelo A1 es siempre el que tiene la frecuencia más baja, en estos
    datos.

Asumiendo que tenemos dos alelos, lo que vamos a comprobar que el alelo
A tiene menor frecuencia. Si A1 tiene una frecuencia menor que 0,5
sabemos que siempre será menos abundante. Al representar estos datos en
un histograma observamos que la frecuencia maxima nunca llega a ser 0,5.

```{r}
ggplot(data = gwas,
       mapping = aes(x = A1_FREQ)) +
   geom_histogram(bins = 30)

```

```{r}
ggplot(gwas, aes(x = A1_FREQ)) +
  geom_histogram(binwidth = 0.01, fill = "steelblue", color = "white") +
  geom_vline(xintercept = 0.5, color = "red", linetype = "dashed") +
  labs(title = "Distribución de frecuencias de A1", x = "Frecuencia de A1")

```

1.  El error estándar es menor cuanto mayor es el tamaño muestral

A partir de esta gráfica no podemos observar que haya relación entre el
número de muestras y el error estándard. Por lo que no observamos
ninguna relación que indique que el error disminuye cuant mayor sea el
tamaño muestral.

```{r}
#| warning: false
#| message: false
ggplot(data = gwas,
       mapping = aes(x = OBS_CT , y = SE)) +
   geom_point() 
```

1.  La distribución de valores *p* se hace uniforme hacia la derecha.

Cuando más grande es el P-valor, más se debe el resultado al azar, por
lo que la frecuencia se iguala. Tenemos una fracción donde la hipotesis
es nula

```{r}
#| warning: false
#| message: false
ggplot(gwas, aes(x = P)) +
  geom_histogram(bins = 30) 
```
:::

# Agrupación de datos

Podemos mapear una variable categórica a un estético como el color, el
tipo de línea o la forma del punto, para representar datos de diferentes
categorías separadamente. A continuación usamos el color para resumir la
relación entre frecuencia alélica y error estándar del estadístico,
según el número de individuos utilizados.

```{r}
#| warning: false
#| message: false
# OBS_CT no es categórica, pero la tratamos como tal con "factor()".
# Observa que el color aquí se mapea sólo en la capa "geom_smooth()",
# para que los puntos sean todos negros.

ggplot(data = gwas,
       mapping = aes(x = A1_FREQ, y = SE)) +
   geom_point() +
   geom_smooth(mapping = aes(color = factor(OBS_CT)), se = FALSE)
```

Otra forma de agrupar los datos es mediante las *facetas*:

```{r}
#| warning: false
#| message: false
#| fig.width: 10
#| fig.height: 10

ggplot(data = gwas,
       mapping = aes(x = A1_FREQ, y = SE)) +
   geom_point() +
   facet_wrap(~CHROM, scale = 'free')
```

::: {.callout-note icon="false"}
## Desafíos

1.  Haz que no sólo las líneas, sino también los puntos tengan colores
    diferentes, que correspondan a los valores de OBS_CT, en la gráfica
    donde has usado `geom_smooth()`.

```{r}
#| warning: false
#| message: false
ggplot(data = gwas,
       mapping = aes(x = A1_FREQ, y = SE)) +
   geom_point(mapping = aes(color = factor(OBS_CT)), se = FALSE) +
   geom_smooth(mapping = aes(color = factor(OBS_CT)), se = FALSE)
```

1.  Añade una línea suavizada (`geom_smooth()`) a cada cromosoma en el
    gráfico anterior.

```{r}
#| warning: false
#| message: false
ggplot(data = gwas,
       mapping = aes(x = A1_FREQ, y = SE)) +
   geom_point() +
   geom_smooth(mapping = aes(color = factor(CHROM)), se = FALSE)
```

1.  ¿Cómo puedes deshacerte de los mensajes de `geom_smooth()`?

```{r}
#| warning: false

ggplot(data = gwas,
       mapping = aes(x = A1_FREQ, y = SE)) +
   geom_point() +
   geom_smooth(mapping = aes(color = factor(CHROM)), method = 'loess', formula = 'y ~ x', show.legend = FALSE, se = FALSE)
```

1.  ¿Para qué sirve la opción `scale = 'free'` en `facet_wrap()`?

La opción free nos permite poner a cada gráfico una escala, es decir,
ajustar los valores x e y. Si no fuera asi, esto es lo que obtendriamos:

```{r}
#| warning: false
#| message: false
#| fig.width: 10
#| fig.height: 10

ggplot(data = gwas,
       mapping = aes(x = A1_FREQ, y = SE)) +
   geom_point() +
   facet_wrap(~CHROM, )
```
:::

# Agrupación de datos y estadísticos

Al examinar la relación entre el error estándar y el tamaño muestral,
podemos tratar el tamaño muestral como variable categórica, porque tiene
sólo 7 valores diferentes. Observa cómo en el bloque siguiente añadimos
información sobre la media de cada categoría sin modificar el marco de
datos, aprovechando la función `stat_summary()`:

```{r}
#| warning: false
#| message: false
ggplot(data = gwas,
       mapping = aes(x = factor(OBS_CT),
                     y = SE)) +
   geom_violin() +
   # Con "group = 1" definimos un único grupo (cualquier valor constante sirve),
   # para que una línea una todos los puntos, en lugar de generar una línea en
   # cada valor de X:
   stat_summary(geom = 'line',
                fun = 'mean',
                group = 1,
                colour = 'gray') +
   # Los puntos, en cambio, son uno para cada grupo:
   stat_summary(geom = 'point',
                fun = 'mean',
                colour = 'red',
                size = 2)
```

Otra forma de representarlo:

```{r}
#| warning: false
#| message: false
ggplot(data = gwas, aes(x = OBS_CT, y = SE)) +
   stat_summary(geom = 'line', fun = 'mean', linewidth = 7, color = 'gray') +
   geom_point(position = 'jitter', size = 0.1) + 
   stat_summary(geom = 'point', fun = 'mean', color = 'red', size = 4) +
   theme_minimal()
```

::: {.callout-note icon="false"}
## Desafío

1.  ¿Para qué sirve la opción `position = 'jitter'`?

Sirve para evitar el solapamiento de los puntos para representar la
densidad real. mete ruido, con el fin de evitar que los puntos esten
unos encima de otros.

```{r}
#| warning: false
#| message: false
ggplot(data = gwas, aes(x = OBS_CT, y = SE)) +
   stat_summary(geom = 'line', fun = 'mean', linewidth = 7, color = 'gray') +
   geom_point(size = 0.1) + 
   stat_summary(geom = 'point', fun = 'mean', color = 'red', size = 4) +
   theme_minimal()
```

1.  ¿Por qué en la gráfica de violines teníamos que especificar
    `group = 1` y en la siguiente no, al representar la línea?

Con "group = 1" definimos un único grupo (cualquier valor constante
sirve), para que una línea una todos los puntos, en lugar de generar una
línea en cada valor de X.

1.  ¿Para qué sirve la función `factor()` al representar la gráfica de
    violines?

Para conseguir un violin por cada agrupación de muestras. Lo que hace es
separar los datos en varios grupos según el tamaño muestral y no
combinarlos.

1.  ¿Se te ocurre alguna otra manera de combinar datos y sus
    estadísticos (como la media) en un mismo gráfico, sin usar
    `stat_summary()`? ¿Qué método te gusta más?

    Dos formas:

```{r}
#| warning: false
#| message: false

ggplot(data = gwas,
       mapping = aes(x = factor(OBS_CT), y = SE)) +
   geom_violin() +
   
   # En lugar de stat_summary, usamos geom_line con un cálculo rápido
   geom_line(stat = "summary", 
             fun = "mean", 
             group = 1, 
             colour = 'gray') +
             
   # En lugar de stat_summary, usamos geom_point con un cálculo rápido
   geom_point(stat = "summary", 
              fun = "mean", 
              colour = 'red', 
              size = 2)
```

```{r}
#| warning: false
#| message: false

# 1. Cargamos la librería necesaria para el resumen rápido
library(dplyr)

# 2. Preparamos el gráfico en un solo paso
gwas %>%
  group_by(OBS_CT) %>%
  mutate(media_SE = mean(SE, na.rm = TRUE)) %>%
  ggplot(aes(x = factor(OBS_CT), y = SE)) +
    # Dibujamos los violines con los datos originales
    geom_violin() +
    # Dibujamos la línea usando la columna de medias que acabamos de crear
    geom_line(aes(y = media_SE, group = 1), colour = 'gray') +
    # Dibujamos los puntos rojos
    geom_point(aes(y = media_SE), colour = 'red', size = 2) +
    labs(x = "Tamaño de muestra (N)", y = "Error estándar (SE)") +
    theme_minimal()
```
:::

# Barras

Si combinamos el alelo A1 con el OMITTED, clasificamos cada SNP en una
de las 12 posibles combinaciones de dos nucleótidos diferentes. Podemos
representar las frecuencias de los 12 tipos de SNPs con un gráfico de
barras. Obsérvalo e intenta explicar el patrón.

```{r}
gwas$ALLELES <- paste0(gwas$A1, gwas$OMITTED)
ggplot(data = gwas, mapping = aes(x = ALLELES)) + geom_bar(stat = 'count')
```

`geom_bar()` automáticamente representa el número de observaciones de
cada tipo. Este geométrico usa el estético `fill` para el color de las
barras. Podemos mapear una variable categórica a `fill`. Por ejemplo,
ahora que tenemos clasificados los SNPs en 12 categorías, veamos cuántos
hay de cada tipo en cada cromosoma:

```{r}
ggplot(data = gwas, mapping = aes(x= CHROM, fill = ALLELES)) +
   geom_bar()
```

::: {.callout-note icon="false"}
## Desafíos

1.  Genera una nueva variable categórica en `gwas` que indique si el SNP
    es una transición (AG, GA, CT, TC) o una transversión (los otros) y
    comprueba con un diagrama de barras si las proporciones son
    comparables entre cromosomas.

    ```{r}
    gwas$tipo_SNP <- ifelse(gwas$ALLELES %in% c('AG', 'GA', 'CT', 'TC'), 'transición', 'transversión') 
    ggplot(data = gwas, mapping = aes(x = CHROM, fill = tipo_SNP)) + geom_bar(position = "dodge")

    gwas$tipo_SNP <- ifelse(gwas$ALLELES %in% c('AG', 'GA', 'CT', 'TC'), 'transición', 'transversión') 
    ggplot(data = gwas, mapping = aes(x = CHROM, fill = tipo_SNP)) + geom_bar()
    ```

2.  Mira también si existe relación entre el tipo de mutación y la
    frecuencia alélica.

    Para ver la frecuencia alélica representamos un histograma y
    dividimos cada columna según el número de mutaciones de cada tipo
    que tiene.

    Como podmeos observar, independientemente de la frecuencia el
    númerode transiciones y tranversiones son más o menos iguales.

    ```{r}
    ggplot(data = gwas, mapping = aes(x= A1_FREQ, fill = tipo_SNP)) +
       geom_histogram(bins = 50)
    ```
:::

# Gráficas de volcán

Las gráficas de volcán representan simultáneamente la significación de
cada resultado (valor *p*) y la magnitud (y el signo) del efecto
estimado. Los valores *p* se muestran en escala logarítmica y con el
signo cambiado, para que los resultados más significativos destaquen
como *mayores*. Podemos añadir algunas líneas que indiquen los umbrales
arbitrarios que utilizamos para seleccionar los resultados creíbles, o
bien añadir color a los puntos seleccionados como positivos. A la hora
de decidir estos umbrales es fundamental conocer la tasa de falsos
positivos esperada con cada umbral (FDR). Para ello, añadimos al marco
de datos una columna con el valor *q* [^1], calculado con la función
`qvalue()` del paquete `qvalue` [@qvalue].

[^1]: El valor *q* de un test es la proporción de falsos positivos que
    esperamos entre todos los resultados con un valor *p* menor o igual
    al de ese test.

```{r}
#| warning: false
#| message: false
library('qvalue')
gwas$q <- qvalue(gwas$P)$qvalues
ggplot(data = gwas,
       mapping = aes(x = BETA, y = -log(P), color = q)) +
   geom_point() +
   scale_color_gradient(name = 'FDR', trans = 'log',
                        breaks = c(0.001, 0.01, 0.1),
                        low= 'red', high='gray') +
   geom_abline(intercept = -log(max(gwas[gwas$q <= 0.001, 'P'])),
               slope = 0, linewidth = 0.2, linetype = 2, color = 'black') +
   theme_minimal()
```

::: {.callout-note icon="false"}
## Desafíos

1.  Genera una gráfica de volcán para cada cromosoma.

    ```{r}
    #| warning: false
    #| message: false
    #| fig.width: 10
    #| fig.height: 10

    ggplot(data = gwas,
           mapping = aes(x = BETA, y = -log(P), color = q)) +
       geom_point() +
       scale_color_gradient(name = 'FDR', trans = 'log',
                            breaks = c(0.001, 0.01, 0.1),
                            low= 'red', high='gray') +
       geom_abline(intercept = -log(max(gwas[gwas$q <= 0.001, 'P'])),
                   slope = 0, linewidth = 0.2, linetype = 2, color = 'black') +
       theme_minimal() +
      facet_wrap(~ CHROM, ncol = 4)


    ```

2.  El número de SNPs cuyo genotipo está significativamente asociado al
    fenotipo, ¿te parece elevado o bajo?

    Serán significativos todos aquello datos que tengan un p-valor por
    debajo de 0,005. Teniendo en cuenta la cantidad de genes estudiados,
    considero que es un valor bajo.

    ```{r}
    nrow(gwas)
    sum(gwas$P < 5e-03, na.rm = TRUE)
    ```

3.  Escoge un umbral y clasifica los SNPs en "positivos" y "negativos",
    y explora la proporción de positivos por cromosoma. ¿Puedes hacerlo
    sin añadir una columna al marco de datos?

    Primera vamos a clasificar los valores según su p-valor, de manera
    que si este es menor que 0,05 los consideramos positivos y si es
    mayor, negativos. Después representamos esta clasificación por
    cormosomas, distinguiendo entre los valores que han dado positivos y
    los negativos.

    De esta manera observamos como la proporción de valores positivos es
    más baja y más o menos constante en todos los cromosomas.

    ```{r}
    Clasificación <- ifelse(gwas$P < 5e-3, "Positivo", "Negativo")
    ggplot(data = gwas, mapping = aes(x = CHROM, fill = Clasificación)) +
      geom_bar()
    ```
:::

# Gráfica de Manhattan

Las gráficas más características de los estudios de asociación genómica
son las de Manhattan, donde la posición de los puntos a lo largo del eje
horizontal se corresponde con la posición en el cromosoma, y la altura
del punto es proporcional a su significación. Lo difícil es poner los
cromosomas unos detrás de otros y alternar el color de los puntos en
cada cromosoma. Para ello, no tenemos más remedio que añadir algunas
columnas al marco de datos (o bien usar algún paquete de R específico,
pero no hace falta).

```{r}
#| warning: false
#| message: false
#| fig.width: 10

# Como no tenemos a mano la longitud de cada cromosoma, usaremos su posición máxima.
PosicionMaxima <- sapply(split(gwas$POS, gwas$CHROM), max)

# Al colocar los cromosomas uno detrás de otro, la coordenada global de un SNP
# es la suma de su posición en el cromosoma y las longitudes de todos los cromosomas
# anteriores. Este último término lo llamo "offset" y es 0 para el primer cromosoma,
# la longitud del primero para el segundo, etc hasta la suma de las longitudes de
# todos los cromosomas menos el último, para el último.
n <- length(PosicionMaxima)
offset <- c(0, cumsum(PosicionMaxima[-n]))
# Hay que corregir los nombre del vector "offset":
names(offset) <- names(PosicionMaxima)
# Añadimos el "offset" a cada SNP de gwas:
gwas$offset <- offset[gwas$CHROM]
gwas$GlobalPosition <- gwas$offset + gwas$POS
# Faltan los colores alternantes entre cromosomas. Una estrategia puede ser esta:
colorCromosoma <- rep(c('A', 'B'), n / 2)
names(colorCromosoma) <- names(PosicionMaxima)
gwas$color <- colorCromosoma[gwas$CHROM]

ggplot(data = gwas, mapping = aes(x = GlobalPosition, y = -log(P), color = color)) +
   geom_point() + theme(legend.position = 'none')
```

# Información de la sesión

```{r}
sessionInfo()
```
