---
editor_options:
  markdown:
    wrap: 72
output:
  pdf_document: default
  html_document:
    df_print: paged
---

\mainmatter

# Archivos de texto y alineamientos

## Conceptos básicos

### Interfaces gráficas de usuario (GUI)

Las interfaces gráficas son la manera habitual de relacionarnos con los
ordenadores, los móviles y otros dispositivos mediante la manipulación
directa de los elementos gráficos que aparecen en sus pantallas. Se
desarrollaron como una alternativa a las interfaces basadas en texto,
con el objetivo de simplificar la comunicación entre la persona usuaria
y el **sistema operativo**.

Muchos programas bioinformáticos disponen de GUI, pero cada vez son
menos los que *solo* pueden ejecutarse en un entorno gráfico. Aunque las
GUI son fáciles de usar, suelen tener algunos inconvenientes:

-   Consumen muchos más recursos que las interfícies basadas en texto.
-   Dificultan o imposibilitan el uso del programa de forma remota.
-   El número de operaciones disponibles es más limitado que en una
    interfaz basada en texto.
-   Dificultan o imposibilitan la automatización y el registro del
    trabajo realizado.

Por estos motivos, en este curso nos limitaremos a las herramientas con
interfaz de **línea de comandos**. Sin embargo, vale la pena mencionar
la plataforma [Galaxy](https://usegalaxy.eu), diseñada para prescindir
de la linea de comandos y poder realizar y combinar un gran número de
análisis bioinformáticos desde el mismo navegador y sin perder la
transparencia y reproducibilidad típicas de las interfaces textuales.

### Texto plano

El **texto plano** o *texto sin formato* es cualquier tipo de datos
representados sólo mediante **caracteres** imprimibles, incluyendo
letras, números, signos de puntuación y espacios en blanco de diferentes
tipos (espacio simple, tabulador, salto de línea). Pero el texto plano
**no** incluye *formato* de ningún tipo, como colores, tamaños de letra
o estilos (cursiva, negrita...).

Un archivo de texto plano, por tanto, contiene sólo secuencias de
caracteres imprimibles, aunque lo que en última instancia se pretende
guardar en esos archivos no sean *textos*. Por ejemplo, los archivos SVG
(*scalable vector graphics*) representan imágenes mediante secuencias de
caracteres imprimibles, y por tanto son archivos de texto plano.

En cambio, los archivos de texto con formato, como los archivos `.doc`
de MS Windows, no son archivos de texto plano, sino **archivos
binarios**. Se entiende por **binario** cualquier archivo que incluya al
menos partes que no pueden ser interpretadas como *texto*, ya sea una
imagen o un número real de *coma flotante*. Un programa que lee archivos
de texto no sabría qué hacer con esos bits.

En última instancia, todo en la memoria del ordenador se guarda en bits
(dígitos binarios, ceros y unos). Por ejemplo, el número 250 en binario
puede guardarse en bits como la secuencia `11111010`. Y también puede
guardarse como la secuencia de tres *caracteres* (`2`, `5` y `0`). Sólo
entonces el dato sería *texto plano*. Ahora bien, cada carácter está a
su vez codificado por una serie de bits, de acuerdo con una
**codificación** concreta.

En la tabla siguiente se muestra la codificación ASCII (*American
Standard Code for Information Interchange*), que es un estándard
histórico, originado en 1963 y todavía en uso. El primer carácter de la
tabla (*32*, en decimal) es el espacio en blanco. El carácter en
posición 61 (*92*, en decimal) debería ser una única barra invertida, no
dos, pero R se resiste a imprimir sólo una.

```{r, echo=FALSE,comment=NA,background=NA,result='asis'}
library(kableExtra)
coderange <- 32:126
ascii_printable <- data.frame(
   carácter = rawToChar(as.raw(coderange), multiple = TRUE),
   decimal  = coderange,
   binario  = sapply(coderange,
                     function(x) paste(rev(as.integer(intToBits(x)))[26:32],
                                       collapse = '')))
row.names(ascii_printable) <- NULL

ascii_printable
```

Además de los 95 caracteres imprimibles, el código ASCII incluye 33
elementos de control, de los que sólo 3 se usan habitualmente hoy en
día: el tabulador (9 o 0001001, `\t`), el salto de línea (10 o 0001010,
`\n`) y el retorno de carro (13, o 0001101, `\r`). Por motivos
históricos, el sistema operativo MS Windows utiliza la combinación de
dos caracteres, `\r\n`, para introducir un cambio de línea, a la manera
de las antiguas máquinas de escribir. Los sistemas operativos basados en
Unix, como GNU Linux, macOS, etc., utilizan sólo el salto de línea,
`\n`. Por este motivo, los archivos de texto plano escritos en un
sistema operativo no siempre son interpretados correctamente en otro.

Actualmente, el Consorcio Unicode (una organización sin ánimo de lucro)
define y mantiene otros estándares más completos, con los que pueden
representarse caracteres ausentes en el idioma inglés. La codificación
más extendida es la llamada UTF-8, que incluye todos los caracteres
ASCII con la misma codificación' y añade muchos otros, algunos de los
cuales son caracteres *largos*, de más de un *byte*.

#### Cuestiones

1.  Averigua qué editor de texto plano tienes en tu ordenador, y cuál es
    la codificación que usa por defecto al guardar los archivos.
2.  Observa en la tabla anterior la correspondencia entre los números
    decimales y binarios. ¿Sabrías traducir de una representación a
    otra? Por ejemplo, ¿cómo sería el número 116 en binario? ¿Y qué
    número es el 1010101?
3.  El texto plano es muy popular en bioinformática y se ha llegado a
    decir que es la manera más segura de guardar información a largo
    plazo. ¿Cuál crees que es el motivo fundamental del éxito del texto
    plano?

## Archivos de texto

### Secuencias como texto

El texto plano es una excelente elección para guardar datos de
secuencias biológicas, ya sean de nucleótidos o de aminoácidos. La Unión
Internacional de Química Pura y Aplicada (IUPAC) regula la nomenclatura
de las bases nucleotídicas y de los aminoácidos, de acuerdo con las
tablas siguientes. Las secuencias de nucleótidos **siempre** se
representan en sentido 5' $\rightarrow$ 3' (salvo que se indique lo
contrario).

```{r, echo=FALSE}
bases <- data.frame(
   Descripción = c('Adenina', 'Citosina', 'Guanina', 'Timina', 'Uracilo',
                   'Débiles', 'Fuertes', 'Amino', 'Cetona', 'Purina',
                   'Pirimidina', 'No A', 'No C', 'No G', 'No T', 'Cualquier base'),
   Símbolo = c('A', 'C', 'G', 'T', 'U', 'W', 'S', 'M', 'K', 'R', 'Y', 'B', 'D',
               'H', 'V', 'N'),
   Bases = c('A', 'C', 'G', 'T', 'U', 'A, T', 'C, G', 'A, C', 'G, T', 'A, G',
             'C, T', 'C, G, T', 'A, G, T', 'A, C, T', 'A, C, G', 'A, C, G, T')
)
kable(bases, caption = 'Nucleótidos') %>% kable_styling(full_width = FALSE)
```

```{r, echo=FALSE}
aa <- data.frame(
   AA = c('Alanina', 'Arginina', 'Asparagina', 'Ácido aspártico/Aspartato',
          'Cisteína', 'Glutamina', 'Ácido glutámico/glutamato', 'Glicina',
          'Histidina', 'Isoleucina', 'Leucina', 'Lisina', 'Metionina',
          'Fenilalanina', 'Prolina', 'Pirrolisina', 'Serina', 'Selenocisteína',
          'Treonina', 'Triptófano', 'Tirosina', 'Valina', 'Asparagina o ácido aspártico',
          'Glutamina o ácido glutámico', 'Cualquier aminoácido', 'Leucina o isoleucina'),
   Abr1 = c('A', 'R', 'N', 'D', 'C', 'Q', 'E', 'G', 'H', 'I', 'L', 'K', 'M', 'F',
            'P', 'O', 'S', 'U', 'T', 'W', 'Y', 'V', 'B', 'Z', 'X', 'J'),
   Abr3 = c('Ala', 'Arg', 'Asn', 'Asp', 'Cys', 'Gln', 'Glu', 'Gly', 'His', 'Ile',
            'Leu', 'Lys', 'Met', 'Phe', 'Pro', 'Pyl', 'Ser', 'Sec', 'Thr', 'Trp',
            'Tyr', 'Val', 'Asx', 'Glx', 'Xaa', 'Xle')
)

kable(aa, col.names = c('Aminoácido', 'Abreviatura (1 letra)',
                        'Abreviatura (3 letras)'),
      caption = 'Aminoácidos') %>% kable_styling(full_width = FALSE)
```

### El formato FASTA (`.fa`, `.fas`, `.fasta`)

En un archivo FASTA puede haber una o más secuencias. Si hay más de una,
todas deben ser del mismo tipo: nucleótidos o aminoácidos. Cada
secuencia empieza con una línea que empieza con el símbolo `>`, seguido
del nombre o identificador (único) de esa secuencia. Las líneas
siguientes hasta el próximo `>`, contienen la secuencia.

```         
>SEQUENCE_1
MTEITAAMVKELRESTGAGMMDCKNALSETNGDFDKAVQLLREKGLGKAAKKADRLAAEG
LVSVKVSDDFTIAAMRPSYLSYEDLDMTFVENEYKALVAELEKENEERRRLKDPNKPEHK
IPQFASRKQLSDAILKEAEEKIKEELKAQGKPEKIWDNIIPGKMNSFIADNSQLDSKLTL
MGQFYVMDDKKTVEQVIAEKEKEFGGKIKIVEFICFEVGEGLEKKTEDFAAEVAAQL
>SEQUENCE_2
SATVSEINSETDFVAKNDQFIALTKDTTAHIQSNSLQSVEELHSSTINGVKFEEYLKSQI
ATIGENLVVRRFATLKAGANGVVNGYIHTNGRVGVVIAAACDSAEVASKSRDLLRQICMH
```

Si en un archivo FASTA aparece el símbolo `-` (que representa un hueco
en un alineamiento), podemos suponer que se trata de secuencias
**alineadas**.

### El formato NEXUS (`.nex`)

Además de secuencias, el formato NEXUS puede guardar información
taxonómica, caracteres morfológicos, árboles filogenéticos, etc.
[@Maddison1997]. Los archivos NEXUS empiezan con la cabecera `#NEXUS`
seguida de uno o más bloques delimitados por `BEGIN nombre_del_bloque;`
y `END;`, donde `nombre_del_bloque` debe ser una de las palabras
reconocidas que identifica el tipo de datos contenidos en ese bloque:
`TAXA`, `CHARACTERS`, `DATA`, `TREES`, etc. Las palabras clave se pueden
escribir también en minúscula. Este formato es muy popular en biología
evolutiva y lo usan programas como
[PAUP\*](https://paup.phylosolutions.com/) [@Swofford2003],
[MrBayes](https://nbisweden.github.io/MrBayes) [@Ronquist2012] o
[BEAST](http://www.beast2.org/) [@Bouckaert2019], entre otros.

Un ejemplo:

```         
#NEXUS
Begin TAXA;
  Dimensions ntax=4;
  TaxLabels Alpha Beta Gamma Delta;
End;

Begin CHARACTERS;
  Dimensions nchar=15;
  Format datatype=dna missing=? gap=- matchchar=.;
  Matrix
[ Cualquier cosa entre corchetes se considera un "comentario" y se ignora ]
[ El "matchchar" representa residuos idénticos a los de la primera secuencia. ]
    Alpha   atgctagctagctcg
    Beta    ......??...-.a.
    Gamma   ...t.......-.g. [ equivalente a atgttagctag-tgg ]
    Delta   ...t.......-.a.
  ;
End;

Begin TREES;
  Tree tree1 = ((Alpha,Beta),Gamma,Delta);
END;
```

### El formato FASTQ (`.fq`, `.fastq`)

Es un identificador de lectura: 4 líneas por secuencia: \@nombre,
secuencia,+(nombre, opcional) y calidades.

Seleccionamos los fragmentos de un rango de medidas . tenemos diferente
tamaño de fragmentos. A lso extremos se les añaden extremos/adaptadores
diferentes, la identidad de los adaptadores indica cual es la lectura
forward y reverse. En una plca se ponen en el mismo sentido. La lectura
numero dos es opcional la lectura aprox es de unos 36 antiguamente y hoy
en dia de 100-150\<300. Si teníamos originalmente un fragmentos de 600,
la primera lectura lee una parte y la segunda y otra, secuenciamos parte
del fragmento. Además cuando las lecturas las mantenemos al genoma de
lectura deben ser enfrentadas. Tendremos dos archivos de misma longitud
(numero de lineas) donde cada una es la lectura de una secuencia.
Intentar adividnar cada lectura de donde viene. esperamos que las
lecturas emparejadas esten enfrentandose.

Imaginate que tenemos los dos adaptadores en el mismo sentido porque
puede a ver sufrido inversiones/delecciones/inserciones= por lo que las
lecturas emparejadas puedes no estar dodne e espera que esten. Si se
solapan? (me la pela).

Una de las diferencias principales entre las secuencias obtenidas
mediante el método clásico de Sanger y los métodos de secuenciación
masiva de nucleótidos, como Illumina, es la frecuencia de errores de
secuenciación. Con el método Sanger, los errores eran insignificantes,
mientras que otras tecnologías *leen* los nucleótidos con una
incertidumbre variable. Actualmente es necesario incorporar el grado de
fiabilidad con el que se ha leído *cada* nucleótido. Es decir, su
**calidad**. Para guardar datos de secuencia junto con las calidades de
los nucleótidos, se diseñó el formato FASTQ. Este es el formato en el
que normalmente se reciben los datos de secuenciación directamente de la
máquina o del centro de secuenciación.

La **calidad** $Q$ de un nucleótido *leído* está inversamente
relacionada con la probabilidad de que en aquella posición de la
molécula en realidad hubiera un nucleótido diferente, $P$. La *escala*
en la que habitualmente se registra la calidad de un nucleótido se
denomina *Phred* y se define así:

$$
Q = -10 \cdot \log_{10}P
$$ Dicho de otro modo, la probabilidad $P$ de que un nucleótido haya
sido leído incorrectamente es $P = 10^{-\frac{Q}{10}}$, donde $Q$ es lo
que llamamos la *calidad* de ese nucleótido leído.

```{r, echo=FALSE}
P <- (1:10000)/10000
Q <- -10 * log10(P)
plot(P, Q, type='l', xlab='Probabilidad de error (P)',
     ylab='Nivel de calidad Phred (Q)', xlim = c(0, 0.6))
text(0.4, 30, expression(Q==-10*" "*log(P)))
#abline(v=0.05, lty=2)
```

Para ahorrar espacio y poder representar la calidad de cada nucleótido
con un único carácter, se redondea al entero más próximo y se codifica
ese número con el carácter que le corresponda en el orden en que están
ordenados lo caracteres imprimibles en el código ASCII. Sólo hace falta
saber a qué carácter corresponde la calidad mínima de 0. En el esquema
siguiente se represanta cómo diferentes tecnologías han escogido
diferentes rangos de caracteres para representar el rango habitual de
calidades.

código ASCII=codificación mas antigua de caracteres. hay signo no
imprimibles como el tabulador. Aprevechamos esta para codificar unos
números siempre enteros.

Phred+33, al 33 le sumamos la calidad. Que es la Q= calidad en escala
phred: la calidad es un numero po la P que es la proabilidad del error,
que la base que nos diga no sea la correcta. Si la calidad es Q=40
representa que la probabilidd de que se haya equivocado la máquina, 1 de
cada 10.000 es falsa y se ha equivocado.

A lo que te de: imaginate 40=I, a esto le sumas 33= y te da la letra a
la que corresponde

Con una calidad de 30 ya empieza a ser fiable.

GATK= Para recalibrar las calidades?- Capacidad de corregir la calidad.

Cuantas veces has leido una base=cobertura, si cada base la lees varias
veces

```         
  SSSSSSSSSSSSSSSSSSSSSSSSSSSSSSSSSSSSSSSSS.....................................................
  ..........................XXXXXXXXXXXXXXXXXXXXXXXXXXXXXXXXXXXXXXXXXXXXXX......................
  ...............................IIIIIIIIIIIIIIIIIIIIIIIIIIIIIIIIIIIIIIIII......................
  .................................JJJJJJJJJJJJJJJJJJJJJJJJJJJJJJJJJJJJJJJJ.....................
  LLLLLLLLLLLLLLLLLLLLLLLLLLLLLLLLLLLLLLLLLL....................................................
  PPPPPPPPPPPPPPPPPPPPPPPPPPPPPPPPPPPPPPPPPPPPPPPPPPPPPPPPPPPPPPPPPPPPPPPPPPPPPPPPPPPPPPPPPPPPPP
  !"#$%&'()*+,-./0123456789:;<=>?@ABCDEFGHIJKLMNOPQRSTUVWXYZ[\]^_`abcdefghijklmnopqrstuvwxyz{|}~
  |                         |    |        |                              |                     |
 33                        59   64       73                            104                   126
  0........................26...31.......40                                
                           -5....0........9.............................40 
                                 0........9.............................40 
                                    3.....9..............................41 
  0.2......................26...31........41                              
  0..................20........30........40........50..........................................93

 S - Sanger        Phred+33,  rango típico (0, 40)
 X - Solexa        Solexa+64, rango típico (-5, 40), con una definición diferente.
 I - Illumina 1.3+ Phred+64,  rango típico (0, 40)
 J - Illumina 1.5+ Phred+64,  rango típico (3, 41)
 L - Illumina 1.8+ Phred+33,  rango típico (0, 41)
 P - PacBio        Phred+33,  rango típico de lecturas HiFi (0, 93)
```

El formato FASTQ dedica cuatro líneas a cada **lectura**:

1.  La primera línea empieza con el símbolo `@`, seguido inmediatamente
    del identificador de la secuencia. Opcionalmente, puede añadir una
    descripción.
2.  La secuencia de nucleótidos de una sola *lectura*.
3.  El símbolo `+`, opcionalmente seguido de nuevo por el identificador
    de la secuencia.
4.  La secuencia de caracteres que representan las calidades de los
    nucleótidos.

Por ejemplo:

```{verbatim}
@SRR001666.1 071112_SLXA-EAS1_s_7:5:1:817:345 length=72
GGGTGATGGCCGCTGCCGATGGCGTCAAATCCCACCAAGTTACCCTTAACAACTTAAGGGTTTTCAAATAGA
+SRR001666.1 071112_SLXA-EAS1_s_7:5:1:817:345 length=72
IIIIIIIIIIIIIIIIIIIIIIIIIIIIII9IG9ICIIIIIIIIIIIIIIIIIIIIDIIIIIII>IIIIII/
@SRR001666.2 071112_SLXA-EAS1_s_7:5:1:801:338 length=72
GTTCAGGGATACGACGTTTGTATTTTAAGAATCTGAAGCAGAAGTCGATGATAATACGCGTCGTTTTATCAT
+SRR001666.2 071112_SLXA-EAS1_s_7:5:1:801:338 length=72
IIIIIIIIIIIIIIIIIIIIIIIIIIIIIIII6IBIIIIIIIIIIIIIIIIIIIIIIIGII>IIIII-I)8I
```

IIIIIIIIIIIIIIIIIIIIIIIIIIIIIIII6IBIIIIIIIIIIIIIIIIIIIIIIIGII\>IIIII-I)8I=expresa
la calidad, lo seguro que esta de cada aa.

Cabe mencionar que las calidades especificadas en un archivo FASTQ son
las **estimadas** por la misma máquina. Son una información valuosísima,
pero podría no ser precisa. Con suficientes datos, es posible aplicar
técnicas estadísticas de recalibración para corregir esos valores de
calidad [@DePristo2011].

### Otros formatos de texto plano

-   [BED](https://grch37.ensembl.org/info/website/upload/bed.html)
-   [SAM](https://samtools.github.io/hts-specs/)
-   [VCF](https://samtools.github.io/hts-specs/VCFv4.5.pdf)
-   [GFF](https://github.com/The-Sequence-Ontology/Specifications/blob/master/gff3.md)
-   [PDB](https://pdb101.rcsb.org/learn/guide-to-understanding-pdb-data/beginner%E2%80%99s-guide-to-pdbx-mmcif)
-   [JSON](https://www.json.org/json-en.html)

## Archivos binarios

### Archivos comprimidos

En un archivo FASTQ, los identificadores pueden ser de unos 50
caracteres. Si las secuencias fueran de 100 bases cada una, las
calidades tendrían la misma longitud y por tanto cada secuencia
requeriría: $51 + 101 + 2 + 101 = 255$ bytes (suponiendo que el salto de
línea es de tipo Unix, de un solo carácter, y que se usa una
codificación UTF-8, de 1 byte por carácter). Esto implica que un pequeño
archivo de sólo un millón de lecturas ocuparía ya 255 millones de bytes,
o 255 Mb: 10 veces más del tamaño máximo de un anexo en un correo
electrónico típico. Algunas máquinas de secuenciación son capaces de
generar miles de millones de secuencias por ejecución.

Existen diferentes algoritmos de compresión de archivos que permiten
reducir el tamaño sin perder información. Es habitual trabajar con
archivos FASTQ comprimidos mediante
[Gzip](https://www.gnu.org/software/gzip/) (extensión `.gz`) o
[bzip2](https://www.linfo.org/bzip2.html) (extensión `.bz2`). Los
archivos comprimidos ya no son archivos de texto plano, sino archivos
binarios. Muchos programas aceptan archivos FASTQ comprimidos como
*input*. También existen algoritmos de compresión específicamente
diseñados para archivos FASTQ. Y algunos formatos de texto plano, como
el formato [SAM](https://samtools.github.io/hts-specs/SAMv1.pdf),
disponen de versiones comprimidas propias, como el formato
[BAM](https://samtools.github.io/hts-specs/).

### Otros archivos binarios

Los archivos de texto plano tienen dos inconvenientes principales: no
son muy eficientes (con cuatro bases, bastan 2 bits para distinguirlas)
y además limitan el tipo de datos que pueden contener. Las imágenes y
los números de coma flotante, por ejemplo, se guardan mejor en formatos
binarios.

El [formato de datos jerárquicos
(HDF)](https://www.hdfgroup.org/solutions/hdf5/) es un formato binario
diseñado para almacenar grandes cantidades de datos y de diferentes
tipos. Requiere el uso de programas capaces de leer y escribir en ese
formato. El **grupo HDF** es una entidad sin ánimo de lucro dedicada a
mantener la disponibilidad de este formato y ofrece los programas y
librerías necesarias gratuitamente, bajo una licencia permisiva.

## GNU BASH

### Definiciones

**Bash** es tanto un intérprete de comandos como un lenguaje con el que
pueden combinarse comandos y crear otros nuevos. Existen otros
*intérpretes de comandos* (o *shells*). Estos programas son la interfaz
de texto tradicional de los sistemas operativos de tipo Unix, como
GNU/Linux. Bash es probablemente la *shell* más popular: funciona en
casi cualquier sistema operativo y en los que no funcionaba, ya existen
maneras de hacer que funcione. En particular, las versiones modernas de
MS Windows disponen del *Subsistema Linux para Windows*, que permite
ejectuar cualquier programa de Linux en MS Windows sin necesidad de
máquinas virtuales ni de reiniciar el sistema. En la página de la
[lección sobre
Bash](https://carpentries.github.io/workshop-template/install_instructions/#shell)
de la [Software Carpentry](https://software-carpentry.org/) se
encuentran instrucciones de cómo instalar Bash en MS Windows.

La documentación completa de GNU Bash está disponible en [este
enlace](https://www.gnu.org/software/bash/manual/bash.html). La lección
sobre Bash de la Software Carpentry es mucho más accesible. A
continuación se resumen las nociones fundamentales.

### Comandos básicos

En un entorno gráfico, Bash se abre como un programa cualquiera, en su
propia ventana. Ese *terminal* espera que se le tecleen los comandos que
debe ejecutar. Al no haber menús, es necesario conocer los comandos.
Después de pulsar `Enter`, Bash ejecuta los comandos y envía el
resultado a la pantalla.

Algunos comandos básicos:

-   `ls` enumera (*list*) los archivos y carpetas presentes en la
    *carpeta actual*. Admite varias *opciones*, como `ls -l -h`
    (equivalente a `ls -lh`) para mostrar detalles de cada archivo
    (`-l`), incluyendo sus tamaños en unidades fácilmente leíbles (`h`).
    La opción `-a` (*all*) hace que se enumeren también los archivos
    cuyo nombre empieza con un punto, `.`, que por defecto están
    *ocultos*.
-   `cd [DIR]` cambia el directorio actual al indicado en el *argumento*
    opcional `DIR`, o bien al directorio principal de la persona
    usuaria. Por ejemplo, `cd Desktop` cambiaría el directorio actual o
    de trabajo al directorio `Desktop`, siempre que exista tal
    directorio desde donde se ha ejecutado el comando. Con `cd ..`
    subimos al directorio de nivel superior.
-   `pwd` muestra la dirección completa o *absoluta* del directorio
    actual, desde el directorio raíz (`/`).
-   `man` es el comando que muestra el manual de uso del comando
    indicado. Por ejemplo, `man ls`, `man man`...
-   `cp SOURCE DEST` es el comando que copia el archivo indicado como
    `SOURCE` a un nuevo archivo en `DEST`.
-   `mv SOURCE DEST` mueve el archivo. Este es el comando usado también
    para cambiar el nombre del archivo.
-   `mkdir DIRECTORY` para crear un directorio nuevo.
-   `rm FILE...` elimna definitivamente el o los archivos indicados. No
    hay papelera de reciclaje: la eliminación es irreversible.
-   `cat FILE` imprime en pantalla el contenido completo del archivo.
-   `wc FILE` cuenta las palabras, líneas y caracteres del archivo.
-   `head -n NUM FILE` muestra las `NUM` primeras líneas de `FILE`.
-   `tail -n NUM FILE` muestra las `NUM` últimas líneas de `FILE`.

#### Cuestiones

1.  ¿Por qué crees que **no** es buena idea tener archivos o carpetas
    cuyos nombres incluyen espacios?
2.  ¿Crees que es posible y recomendable usar caracteres ausentes en
    ASCII (como `ñ`, `ç`, `ï`...) en los nombres de archivos?

### Funcionalidad

Además de los comandos, conviene conocer algunas características y
funciones interesantes:

-   El asterisco, `*`, viene a significar "cualquier conjunto de
    caracteres". Si en el comando aparece alguna palabra con este
    símbolo, Bash interpreta la palabra como un *patrón* y la sustituye
    por una lista de los nombres de archivos que encajen en ese patrón.
    Por ejemplo, `mv *.fa seqs/` moverá todos los archivos del
    directorio actual que terminen en `.fa` a la carpeta `seqs`.
-   Mientras se escribe un comando, si antes de terminar una palabra se
    pulsa el tabulador, Bash intentará completar la palabra por ti.
-   Los últimos 1000 comandos tecleados pueden recuperarse navegando el
    historial con las teclas $\uparrow$ y $\downarrow$.
-   La salida de un comando puede canalizarse como entrada del siguiente
    si separamos los dos comandos con la barra vertical `|` (*pipe* o
    tubería). Por ejemplo, `cat alineamiento.fa | wc` hace que `wc` tome
    como *input* el texto contenido en el archivo `alineamiento.fa`.
-   También se puede dirigir la salida de un comando a un archivo nuevo,
    mediante el carácter `>`. Por ejemplo, `ls -lh > z.txt`. O bien, se
    puede *añadir* la salida del comando a un archivo preexistente, sin
    borrar el contendio anterior, mediante `>>`. Por ejemplo:
    `wc -l *.fa >> counts.txt`.
-   La combinación de teclas `Ctrl`+`C` permite interrumpir la ejecución
    de un comando que está tomando demasiado tiempo.
-   Algunos comandos inician la ejecución de un programa que ocupa el
    terminal entero y perdemos la interfaz de Bash. Por ejemplo,
    `less FILE` o `man ls`. Podemos terminar la ejecución de `less`
    pulsando `q`. Para finalizar la ejecución de `nano`, `Ctrl`+`X`. La
    manera de salir depende del programa en ejecución. Se puede cerrar
    la sesión de Bash con el comando `exit`.

#### Cuestiones

1.  ¿Qué archivos eliminaremos con el comando `rm z*`?
2.  ¿Cómo contarías las palabras de todos los archivos del directorio
    actual?

### Bucles

En Bash es posible iterar la ejecución de algun comando mediante la
sintaxis siguiente.

```{bash, eval=FALSE}
for especie in raton mosca serpiente
do
   mkdir $especie
done
```

También en una sola línea, usando `;` para separar las expresiones:

```{bash, eval=FALSE}
for especie in raton mosca serpiente; do mkdir $especie; done
```

El símbolo `$` indica que la palabra es una variable que debe ser
sustituída por su valor actual. Existen variables de entorno
predefinidas. Puedes consultarlas todas con el comando `env`. Y puedes
comprobar alguna de ellas, por ejemplo `HOME`, con el comando
`echo $HOME`.

### *Scripts*

En Bash podemos definir comandos nuevos, simplemente guardando en un
archivo de texto los comandos que queremos ejecutar secuencialmente. El
nombre del archivo ejecutable se convierte en un comando, siempre que
Bash sepa dónde encontrarlo.

Si el archivo contiene únicamente comandos de Bash habrá que decirle a
Bash que es él mismo quien debe interpretar los comandos de ese archivo.
Considera un archivo `mi_comando.sh` que contenga las órdenes
siguientes, para imprimir la séptima línea de cada archivo con extensión
`.txt`:

```         
for file in *.txt; do
   head -n 7 $file | tail -n 1
done
```

Podmeos ejecutarlo mediante la orden `bash mi_comando.sh`. Si además
añadimos al archivo una cabecera especial (necesariamente en la primera
línea):

```         
#!/bin/bash
for file in *.txt; do
   head -n 7 $file | tail -n 1
done
```

Entonces no es necesario especificar el intérprete, y en principio
podemos ejecutar el archivo dando a Bash sólo el nombre el archivo:
`mi_comando.sh`. Ahora bien, esto sólo funcionará si el archivo tiene
permiso de ejecución (`chmod -u+x mi_comando.sh`) y si Bash sabe dónde
buscar ese archivo, a saber, en el directorio actual, representado con
un punto: `./mi_comando.sh`.

### Ejecución condicional

Para realizar cualquier análisis bioinformático, elaboramos un *script*
o guión ejecutable que reproduce todos los pasos necesarios para obtener
el resultado final. A veces, uno de los pasos, por ejemplo, el
alineamiento, puede tomar varios minutos. Si ya hemos ejecutado el
alineamiento y queremos volver a ejecutar el *script* entero, para
generar, por ejemplo, una gráfica, resulta muy conveniente poder decirle
a Bash: "el alineamiento no lo ejecutes si ya existe el archivo de
salida". La manera más común de conseguirlo sería la siguiente:

```{bash, eval=FALSE}
if [ ! -e output.txt ]; then
   bash long_job.sh > output.txt
fi
```

Entre corchetes (`[`, `]`) se encuentra la condición. En este caso se
trata de un test de existencia `-e` de un archivo `output.txt`,
precedido por la partícula de negación, `!`, que invierte el valor
lógico de lo que la sigue. Este uso de la ejecución condicional facilita
el registro de la actividad en scripts. Pero nos obliga a borrar
manualmente el archivo `output.txt` cada vez que queramos regenerarlo
con nuevos datos.

## Otros lenguajes

### R

Existen multitud de buenos tutoriales de R:

-   [Programming with R, de Software
    Carpentry](https://swcarpentry.github.io/r-novice-inflammation/)
-   [R para análisis científicos
    reproducibles](https://swcarpentry.github.io/r-novice-gapminder-es/)
-   [YaRrrr! The pirate's guide to
    R](https://bookdown.org/ndphillips/YaRrr/)

El uso de R en bioinformática es recomendable principalmente por los
motivos siguientes:

1.  Es una medio excelente para generar gráficos, una actividad
    fundamental para compensar el lado *oscuro* de la línea de comandos:
    hay que *ver* los datos.
2.  R, como Bash, es un intérprete de comandos (o un lenguaje
    *interpretado*) lo que facilita la automatización y la
    *portabilidad* de los procedimientos mediante *scripts*.
3.  Además, R ofrece herramientas excepcionales para la **programación
    literaria**, que es uno de los pilares de la reproducibilidad
    científica, como son los paquetes `Rmarkdown` y `knitr`, que
    permiten elaborar documentos ejecutables que combinan texto y
    comandos, y presentarlos en formatos elegantes. Esta web está
    compuesta con Rmarkdown.
4.  Además R és software libre con una extensísima comunidad de usuarias
    y toda clase de facilidades para aprenderlo.

Todas las ventajas de R se pueden disfrutar desde una sesión de Bash, en
un terminal, con una interfaz de puro texto. Pero resulta más agradable
trabajar en un entorno más completo, que facilita algunas tareas. Sin
duda, el **entorno de desarrollo integrado** (IDE) más popular para R es
RStudio, un producto de [Posit](https://posit.co/) disponible en una
versión gratuita bajo la licencia AGPL v3, de tipo *copyleft*.

### Python

De hecho, RStudio no sólo es capaz de ejecutar comandos de R, sino
también de Bash y de Python. Python es otro lenguaje de programación
interpretado ampliamente usado en Bioinformática. Como tal, ofrece casi
las mismas ventajas que R y alguna más. Quienes prefieren Python sobre R
suelen argumentar que Python es un lenguaje más general, mientras que R
está optimizado para análisis estadísticos y representación gráfica.
Pero en la práctica, R puede usarse para todo. Tal vez un ámbito en el
que Python parece superar a R es en el aprendizaje automático (*machine
learning*). Python tiene fama de ser más rápido y su sintaxis es más
clara, en general. Lo que resulta mucho más difícil en Python es
gestionar los paquetes y las acutalizaciones, cosa que en R funciona muy
bien.

### AWK

Bash ofrece multitud de comandos para realizar cualquier tipo de
operaciones con archivos de texto: ordenar las líneas alfabéticamente,
extraer algunas líneas al azar, dividir su contenido en un número de
otros archivos, añadir números de línea, extraer una o varias columnas,
etc. Pero a veces queremos realizar alguna operación sistemática con un
archivo de texto para la cual no existe un comando de Bash: mostrar en
pantalla sólo las lineas de un archivo FASTQ que contienen las
secuencias; contar cuántas veces aparece cierto término en un archivo;
calcular la longitud media de las secuencias de un archivo FASTA; etc.
Para cualquier operación compleja con uno o varios archivos de texto
podemos usar el lenguaje AWK. Los intérpretes de AWK más populares son
`gawk` y `mawk`, y cualquiera de ellos (o ambos) suelen estar instalados
por defecto en los sistemas de tipo Unix, como GNU/Linux.

Pueden guardarse comandos de AWK en archivos de texto y generar
verdaderos scripts o programas. Pero lo más habitual es usar AWK para
*oneliners*: operaciones cortas en una sola línea. Esa línea tendría la
estructura siguiente:

```{awk, eval=FALSE}
gawk '(PATRON){ACCION}' input.txt
```

Entonces, `gawk` empieza a leer el archivo `input.txt` y en cada línea
comprueba si se cumple el `PATRON` (o condición), y sólo si se cumple
ejecuta la `ACCION` sobre esa línea. Por ejemplo, para imprimir sólo las
líneas 2, 6, 10, 14... de un archivo FASTQ (las que contienen las
secuencias), podemos usar la operación
[módulo](https://es.wikipedia.org/wiki/Operaci%C3%B3n_m%C3%B3dulo) (`%`)
sobre el número de línea (`NR`), comprobar si es igual a 2 y si es el
caso imprimir la línea entera (`$0`):

```{awk, eval=FALSE}
gawk '(NR % 4 == 2){print $0}' archivo.fastq
```

## Alineamiento de secuencias

Alinear dos o más secuencias biológicas implica asumir que existe
**homología** entre ellas. Es decir, descienden de un antepasado común.
La similitud entre las secuencias se presume heredada del ancestro
común, mientras que las mutaciones en cada linaje produjeron las
diferencias. Muchas mutaciones pueden producir cambios de nucleótido, y
a su vez cambios de aminoácido si la secuencia era codificante. Además,
existen mutaciones de inserción y deleción, que añaden o eliminan
fragmentos a la secuencia original. Las inserciones y deleciones
distorsionan la colinearidad entre las secuencias y nos obligan a abrir
huecos en el alineamiento, para representar que algunos residuos en una
secuencia no tienen contraparte homóloga en otra. Estos huecos o *gaps*
se representan con un guión, `-` en los archivos FASTA alineados.

Se abren gaps para que los caracteres que están en la misma columna sean
los homólogos, que son los que tienen un origen común. Si hay un - es
porque ahí había un nt que ya no está, y es lo que haría falta para
alinear todo.

El hecho de que nos dé un resultado no significa que este sea bueno. Hay
dos tipos de algoritmos: los que llegan a una solución óptima
(Needleman-Wunsch, Waterman-?), o los múltiples (usan alineamiento
progresivo, miles de secuencias, la solución que da no tiene por qué ser
la óptima).

Dos mismas secuencias pueden alinearse de diferentes maneras y seguir
obteniendo la puntuación máxima. La puntuación depende de la
coincidencia de residuos. Si dos nt son iguales se suma un punto, los
mismatch penalizan (si no todas las combinaciones llevarían a la misma
puntuación) y los gaps también.

### Alineamiento **global** de 2 secuencias

Si asumimos que la homología entre **2** secuencias se extiende de
principio a fin, por ejemplo cuando comparamos la secuencia de dos
proteínas con la misma función de dos especies diferentes, entonces el
alineamiento es **global**. Un algoritmo que garantiza encontrar el
mejor alineamiento global entre dos secuencias es el conocido con el
nombre **Needleman-Wunsch** (a veces hay más de un alineamiento con la
misma puntuación máxima) [@Needleman1970]. Para ello, puntúa cada uno de
los alineamientos posibles de acuerdo con un esquema o matriz de
puntuación. Esta matriz asigna un valor a cada posible correspondencia
entre las dos secuencias. Por ejemplo, si los residuos coinciden la
posición suma un punto, y si no coinciden o si hay un hueco en una de
las dos, resta un punt. Con este esquema, el alineamiento siguiente
tendría una puntuación global de 0:

```         
GCATG-CG
G-ATTACA
```

El algoritmo de Needleman-Wunsch está implementado en el programa
`needle` del paquete [EMBOSS](http://emboss.open-bio.org/) [@Rice2000].
Si tenemos el paquete instalado, podemos ejecutar el alineamiento global
de dos secuencias que esten guardadas cada una en un archivo fasta,
desde un terminal de Bash. Por ejemplo, teniendo la secuencia (parcial)
del gen de la subunidad ribosomal 18S de vaca
([AF176811](https://www.ebi.ac.uk/ena/browser/api/fasta/AF176811.1)) en
un archivo `vaca.fa` y la de gallo
([KU939310](https://www.ebi.ac.uk/ena/browser/api/fasta/KU939310.1)) en
un archivo `gallo.fa`, podemos alinearlas así:

```{bash, echo=FALSE}
if [ ! -e datos/gallo.fa ]; then
   wget -O datos/gallo.fa https://www.ebi.ac.uk/ena/browser/api/fasta/KU939310.1 2> /dev/null
fi
if [ ! -e datos/vaca.fa ]; then
   wget -O datos/vaca.fa https://www.ebi.ac.uk/ena/browser/api/fasta/AF176811.1 2> /dev/null
fi
```

```{bash}
needle -asequence datos/gallo.fa -bsequence datos/vaca.fa -auto -stdout
```

Donde el resultado nos indica qué matriz de puntuación hemos utilizado:
EDNAFULL, es decir:

```         
    A   T   G   C   S   W   R   Y   K   M   B   V   H   D   N   U
A   5  -4  -4  -4  -4   1   1  -4  -4   1  -4  -1  -1  -1  -2  -4
T  -4   5  -4  -4  -4   1  -4   1   1  -4  -1  -4  -1  -1  -2   5
G  -4  -4   5  -4   1  -4   1  -4   1  -4  -1  -1  -4  -1  -2  -4
C  -4  -4  -4   5   1  -4  -4   1  -4   1  -1  -1  -1  -4  -2  -4
S  -4  -4   1   1  -1  -4  -2  -2  -2  -2  -1  -1  -3  -3  -1  -4
W   1   1  -4  -4  -4  -1  -2  -2  -2  -2  -3  -3  -1  -1  -1   1
R   1  -4   1  -4  -2  -2  -1  -4  -2  -2  -3  -1  -3  -1  -1  -4
Y  -4   1  -4   1  -2  -2  -4  -1  -2  -2  -1  -3  -1  -3  -1   1
K  -4   1   1  -4  -2  -2  -2  -2  -1  -4  -1  -3  -3  -1  -1   1
M   1  -4  -4   1  -2  -2  -2  -2  -4  -1  -3  -1  -1  -3  -1  -4
B  -4  -1  -1  -1  -1  -3  -3  -1  -1  -3  -1  -2  -2  -2  -1  -1
V  -1  -4  -1  -1  -1  -3  -1  -3  -3  -1  -2  -1  -2  -2  -1  -4
H  -1  -1  -4  -1  -3  -1  -3  -1  -3  -1  -2  -2  -1  -2  -1  -1
D  -1  -1  -1  -4  -3  -1  -1  -3  -1  -3  -2  -2  -2  -1  -1  -1
N  -2  -2  -2  -2  -1  -1  -1  -1  -1  -1  -1  -1  -1  -1  -1  -2
U  -4   5  -4  -4  -4   1  -4   1   1  -4  -1  -4  -1  -1  -2   5
```

Aunque hay 455 huecos, éstos se encuentran en los extremos, y no
penalizan. La puntuación de 784 se obtiene de 164 coincidencias a 5
puntos cada una menos 9 no-coincidencias (*mismatches*) que restan 4
puntos cada una.

En R, el paquete
[`pwalign`](https://bioconductor.org/packages/release/bioc/html/pwalign.html)
[@R-pwalign] también implementa el algoritmo de Needleman-Wunsch.

```{r}
# Cargamos la librería evitando el exceso de mensajes en pantalla:
suppressMessages(library(pwalign))
# El paquete pwalign requiere una versión de R 4.5. En versiones
# anteriores, basta con usar el paquete Biostrings.

# Leemos las secuencias de los archivos.
# La función "readDNAStringSet()" produce un "set", como una lista,
# de secuencias, aunque sólo haya una. Con "[[1]]" extraemos el primer
# elemento de la litsa, para que el resultado sea una secuencia y no
# un conjunto de ellas.
gallo <- readDNAStringSet('datos/gallo.fa')[[1]]
vaca  <- readDNAStringSet('datos/vaca.fa')[[1]]

# Producimos el alineamiento y lo guardamos en un objeto de R
alineamiento <- pairwiseAlignment(
   pattern = gallo,
   subject = vaca
)

# Finalmente, exportamos el alineamiento a un archivo
writePairwiseAlignments(alineamiento, file = 'alineamiento.txt')
```

#### Desafío

1.  Descarga las secuencias utilizadas en el ejemplo anterior y
    alinéalas con el programa `needle` de EMBOSS y también desde una
    sesión de R y compara los resultados. Si son diferentes, consulta la
    ayuda de la función `pairwiseAlignment()` y modifica los parámetros
    para intentar obtener el mismo resultado que con `needle`.

### Matrices de puntuación

El esquema de puntuación podría ser diferente. Por ejemplo, si
supiéramos que en la evolución de las secuencias las timinas tuvieron
una tasa de mutación menor (mayor probabilidad de estar conservadas),
habría que favorecer los alineamientos en los que las T aparecen
conservadas (se aumenta la puntuación de alineación de T, también se
podría aumentar la penalización por combinarlas incorrectamente). Por
ejemplo:

```         
    A   T   G   C
A   1  -1  -1  -1
T  -1   4  -1  -1
G  -1  -1   1  -1
C  -1  -1  -1   1
```

El alineamiento de aminoácidos exige una matriz de puntuación más
elaborada, ya que entre los 20 aminoácidos se pueden establecer
similitudes químicas y no todos los cambios deberían ser penalizados de
la misma manera.

La pionera de la bioinformática Margaret Dayhoff (1925-1983) propuso las
matrices PAM (*point accepted mutations*) como esquemas de puntuación
para el alineamiento de proteínas. En una matriz PAM se representa la
verosimilitud de que el aminoácido de la fila haya sido sustituído por
el de la columna, en relación a la verosimilitud de que esos dos
aminoácidos hayan sido alineados por casualidad. Estos números dependen
de cuánto tiempo hace que las secuencias han divergido y se han estimado
a partir de un número considerable de alineamientos fiables. Así pues,
la matriz PAM70, por ejemplo, sería la adecuada para proteínas que han
acumulado 70 sustituciones aminoacídicas por cada 100 aminoácidos.

Por ej: la PAM250 sería la que describe las secuencias que hayan
acumulado 250 mutaciones por cada 100 aminoácidos. En las proteínas hay
que tener en cuenta que hay algunos residuos más conservados que otros y
que mutan menos.

```{r, echo=FALSE}
# matrices were downloaded from https://www.ncbi.nlm.nih.gov/IEB/ToolBox/C_DOC/lxr/source/data/
# Apparently, PAM250 is in a log_2/3 scale, while PAM30 and PAM70 are in log_2/2
library(ggplot2)
library(MetBrewer)
pam30  <- as.matrix(read.table('datos/PAM30.txt'))
pam70  <- as.matrix(read.table('datos/PAM70.txt'))
pam250 <- as.matrix(read.table('datos/PAM250.txt'))
stopifnot(all.equal(colnames(pam30), colnames(pam70), colnames(pam250)))
n <- dim(pam30)[2]
pam30v  <- as.vector(pam30[, n:1])
pam70v  <- as.vector(pam70[, n:1])
pam250v <- as.vector(pam250[, n:1])

df <- expand.grid(colnames(pam30), rev(colnames(pam30)))
df$pam30  <- pam30v
df$pam70  <- pam70v
df$pam250 <- pam250v

ggplot(data = df, mapping = aes(x = Var1, y = Var2, fill = pam30)) +
   geom_tile() + scale_fill_gradientn(limits = range(c(pam30v, pam70v, pam250v)),
                                      colors = met.brewer('Hiroshige', 15),
                                      name = 'Puntuación') +
   xlab('') + ylab('') + ggtitle('PAM30')

ggplot(data = df, mapping = aes(x = Var1, y = Var2, fill = pam70)) +
   geom_tile() + scale_fill_gradientn(limits = range(c(pam30v, pam70v, pam250v)),
                                      colors = met.brewer('Hiroshige', 15),
                                      name = 'Puntuación') +
   xlab('') + ylab('') + ggtitle('PAM70')

ggplot(data = df, mapping = aes(x = Var1, y = Var2, fill = pam250)) +
   geom_tile() + scale_fill_gradientn(limits = range(c(pam30v, pam70v, pam250v)),
                                      colors = met.brewer('Hiroshige', 15),
                                      name = 'Puntuación') +
   xlab('') + ylab('') + ggtitle('PAM250')
```

Las matrices de puntuación son simétricas, porque cuando alineamos dos
aminoácidos no podemos distinguir cuál de ellos era el ancestral y cual
el derivado. La aparente *decoloración* de la matriz a medida que
aumenta el número de la matriz PAM indica que cuanto mayor es el tiempo
de divergencia más difícil es reconocer la homología entre las
proteínas. En la matriz PAM250, para la que se asume que en término
medio cada posición puede haber más de 2 veces, las cisteínas (C) y los
triptófanos (W) destacan como los residuos más conservados.

Las matrices PAM son una serie de matrices para comparar las proteínas a
diferentes momentos de su evolución.

Otra serie de matrices de puntuación, más recientes, son las BLOSUM.
Siguen la misma lógica: a partir de alineamientos fiables se obtienen
estadísticas de la frecuencia con que los aminoácidos son sustituídos
unos por otros, en función del tiempo de divergencia, o bien en función
de la semejanza global entre las proteínas comparadas. Las matrices
BLOSUM se numeran de acuerdo con esa semejanza. Por ejemplo, la BLOSUM62
sería la matriz adecuada para alinear proteínas con una semejanza global
entre ellas del 62%.

```{r, echo=FALSE}
# matrices were downloaded from https://www.ncbi.nlm.nih.gov/IEB/ToolBox/C_DOC/lxr/source/data/
# Apparently, BLOSUM45 is in a log_2/3 scale, while BLOSUM62 and BLOSUM90 are in log_2/2
library(ggplot2)
library(MetBrewer)
blo90 <- as.matrix(read.table('datos/BLOSUM90.txt'))
blo62 <- as.matrix(read.table('datos/BLOSUM62.txt'))
blo45 <- as.matrix(read.table('datos/BLOSUM45.txt'))
stopifnot(all.equal(colnames(blo90), colnames(blo62), colnames(blo45)))
n <- dim(blo90)[2]
blo90v <- as.vector(blo90[, n:1])
blo62v <- as.vector(blo62[, n:1])
blo45v <- as.vector(blo45[, n:1])

df <- expand.grid(colnames(blo90), rev(colnames(blo90)))
df$blo90 <- blo90v
df$blo62 <- blo62v
df$blo45 <- blo45v

ggplot(data = df, mapping = aes(x = Var1, y = Var2, fill = blo90)) +
   geom_tile() + scale_fill_gradientn(limits = range(c(blo90v, blo62v, blo45v)),
                                      colors = met.brewer('Hiroshige', 15),
                                      name = 'Puntuación') +
   xlab('') + ylab('') + ggtitle('BLOSUM90')

ggplot(data = df, mapping = aes(x = Var1, y = Var2, fill = blo62)) +
   geom_tile() + scale_fill_gradientn(limits = range(c(blo90v, blo62v, blo45v)),
                                      colors = met.brewer('Hiroshige', 15),
                                      name = 'Puntuación') +
   xlab('') + ylab('') + ggtitle('BLOSUM62')

ggplot(data = df, mapping = aes(x = Var1, y = Var2, fill = blo45)) +
   geom_tile() + scale_fill_gradientn(limits = range(c(blo90v, blo62v, blo45v)),
                                      colors = met.brewer('Hiroshige', 15),
                                      name = 'Puntuación') +
   xlab('') + ylab('') + ggtitle('BLOSUM45')
```

En BLOSUM el numerito representa el porcentaje de identidad medio entre
proteínas (similitud), mientras que en PAM era el número de mutaciones.

### Penalización de los huecos

Cualquier matriz de puntuación necesita ser complementada con la
puntuación que corresponde al alineamiento de un residuo con un hueco,
es decir, a la apertura de huecos en una u otra secuencia para
representar inserciones o deleciones. Una posibilidad es simplemente
aplicar la misma penalización a cada posición con un hueco. Este sería
un esquema *lineal* en el sentido de que la penalización total por
huecos sería proporcional a la suma de las longitudes de los huecos.
Otra posibilidad es lo que se llama un esquema de penalización
**affine**, en el que abrir un hueco se penaliza más que extenderlo. De
esta manera, se favorecen alineamientos con pocas inserciones o
deleciones, aunque estas sean más largas en término medio.

### Alineamiento **local** de 2 secuencias

El alineamiento *local* se aplica cuando esperamos que sólo parte de una
secuencia guarde homología con toda o parte de la otra. Esta situación
se produce en diferentes contextos. Por ejemplo, cuando secuenciamos
individuos de una especie para la cual ya existe un genoma de
referencia. Entonces, cada lectura debe alinearse al genoma de
referencia entero, para saber de qué cromosoma y de qué región del mismo
procede la lectura. También cuando la secuencia de un gen se compara con
el genoma de una especie próxima, para encontrar el gen homólogo. Otra
aplicación de los alineamientos locales es el alineamiento de una
secuencia consigo misma, para identificar las repeticiones que pueda
contener.

El problema de buscar un fragmento de una secuencia homólogo a un
fragmento de otra es computacionalmente distinto al alineamiento global.
El algoritmo que garantiza encontrar el o los alineamientos locales
óptimos es el de **Smith-Waterman**. Como el de Needlman-Wunsch, también
se trata de un algoritmo de programación dinámica y requiere una matriz
de puntuación para asignar valores a los alineamientos y un esquema de
penalización de huecos. Actualmente existen algoritmos alternativos más
rápidos, aunque no todos pueden garantizar que el alineamiento
encontrado sea el mejor posible.

La puntuación no depende de la longitud total de la secuencia, encuentra
las regiones de homología máxima entre secuencias.

El programa de EMBOSS que implementa el algoritmo de Smith-Waterman es
`water`. También ofrece el programa `matcher`, con un algoritmo
alternativo. En R, la función `pairwiseAlignment()` del paquete
`pwalign` también ejecuta alineamientos locales.

### Alineamientos múltiples

Los programas de alineamiento de más de dos secuencias se enfrentan a un
problema computacionalmente mucho más complejo. De hecho es imposible
garantizar un alineamiento *óptimo* a partir de un número no muy bajo de
secuencias de longitudes moderadas. Por eso, los algoritmos de
alineamiento de múltiples secuencias no son algoritmos de optimización
global, sinó **heurísticos**: ofrecen resultados razonablemente buenos,
aunque pueda haber mejores. La calidad de los *alineamientos de
múltiples secuencias* (MSAs, por sus siglas en inglés) es a veces tan
mejorable que a simple vista podrían identificarse probables errores de
alineamiento. En el pasado existían programas de interfaz gráfica para
la edición manual de alineamientos. Aquella lamentable práctica destruía
definitivamente la reproducibilidad de los resultados. Los estàndares de
calidad actuales exigen que nos abstengamos de editar manualmente los
alineamientos y que si desconfiamos de su calidad, los descartemos total
o parcialmente. Un programa clásico, citado en más de 11000 artículos
que nos ayuda en este sentido es
[Gblocks](https://molevol-ibe.csic.es/Gblocks.html) [@Castresana2000].

Alineamiento progresivo: Se empieza alineando las parejas de secuencias
más semejantes.

Árbol guía: Determina el orden de incorporación de secuencias en el
alineamiento. Se obtiene de la alineación inicial de todos los pares de
secuencias.

Aunque continuamente aparecen nuevas herramientas, los programas
siguientes merecen ser mencionados y son todavía los preferidos por
mucha gente. Todos ellos están distribuídos con licencias de software
libre, se pueden ejecutar como comandos desde un terminal de Bash, y
además disponen de una interfaz gráfica a través del [servicio web de
EMBL-EBI](https://www.ebi.ac.uk/jdispatcher/msa/) [@Madeira2024]:

-   [Clustal](http://www.clustal.org/) [@Sievers2011].
-   [MAFFT](https://mafft.cbrc.jp/alignment/software/) [@Katoh2008].
-   [muscle](https://www.drive5.com/muscle/) [@Edgar2022].
-   [T-COFFEE](https://tcoffee.org/) [@Notredame2000]

En general, cualquiera de ellos puede alinear miles de secuencias de
longitudes considerables en un tiempo razonable. Pero no serían
adecuados para alinear cromosomas enteros. Otro capítulo también son los
alineamientos o *mapeos* de lecturas cortas a un genoma de referencia.

Desde una sesión de R, es posible ejecutar cualquier comando de Bash, y
por tanto ejecutar cualquiera de los programas anteriores (si están
instalados) mediante la función `system()` o `system2()`. En un
documento de Rmarkdown también es posible incluir un bloque de código de
Bash. Además, en R existen algunos paquetes capaces de realizar MSA,
como el paquete [msa](https://github.com/UBod/msa) [@Bodenhofer2015] o
[DECIPHER](https://www2.decipher.codes/) [@Wright2015]. DECIPHER ofrece
muchas otras funciones.

#### Desafío

1.  Lee el manual de uno de los alineadores mencionados y trata de
    entenderlo.

### Recomendaciones generales

Al igual que en muchos otros análisis bioinformáticos, el alineamiento
de secuencias incurre en un par de peligros que deben tenerse en cuenta:

1.  Todos los pasos siguientes, como la inferencia filogenética o la
    identificación de dominios proteicos, dependen de la calidad de este
    paso. Cualquier error o sesgo en el alineamiento condicionará los
    resultados siguientes.
2.  Comprobar la calidad del alineamiento es fundamental.
    Lamentablemente, los algoritmos no pueden evaluar la calidad del
    resultado. Cualquier programa de alineamiento ofrecerá el mejor
    resultado que haya podido obtener. Incluso si las secuencias
    introducidas no eran homólogas, se obtendrá *un* resultado. Nunca un
    alineador se quejará de lo pobre que es el alineamiento. Nunca
    advierten que tal vez algunas secuencias no sean homólogas a las
    demás. Esto se conoce como el principio GIGO: *garbage in, garbage
    out*. La única manera de obtener confianza en un alineamiento es
    **visualizarlo**.

La mejor prevención es asegurarnos de alinear sólo secuencias que se
parecen lo suficiente entre ellas. Si el alineamiento incluye secuencias
muy divergentes (por ejemplo, de cienpiés y de oveja), lo recomendable
es añadir secuencias que estén a medio camino entre unas y otras, si
están disponibles (por ejemplo, las de otros invertebrados, en ese
caso).

Si lo que estamos alineando son secuencias codificantes, és mejor
traducirlas a aminoácidos y alinear las proteínas. Una vez alineadas las
proteínas se pueden *destraducir* las secuencias para ver los codones
alineados, si es necesario. La secuencia proteica siempre estará mucho
más conservada que la nucleotídica.

Cuando alineamos secuencias proteicas muy distantes, es conveniente
utilizar algún alineador que sea capaz de tener en cuenta la estructura
tridimensional de la proteína. La estructura secundaria o terciaria
suele estar más conservada que la primaria. El paquete `DECIPHER` usa
por defecto una predicción de estructura secundaria para guiar el
alineamiento de proteínas y también de ARN no codificante.

```{r, include=FALSE}
knitr::write_bib(.packages(), file = 'packages.bib')
```

## Genotecas

-   Los protocolos que incluyen PCR pueden introducir sesgos de
    cobertura. Puede introducir sesgos, porque los fragmentos más
    pequeños se amplifican más y más rápidos. Esto te lo encuentras
    porque hay secuencias que están más repetidas.

-   Si la fragmentación es aleatoria, no esperamos lecturas que mapeen
    exactamente en la misma posición (duplicaciones por PCR?). Es otra
    manera de encontrar sesgos. Es una representación aleatoria, es raro
    que dos lecturas empiecen y terminen en la misma posición. Esta es
    una forma de señalar posicbles duplicaciones por la PCR

-   Los protocolos con fragmentación no aleatoria (digestión enzimática)
    no permiten identificar las duplicaciones por PCR. Si lo hacemos con
    enzimas de restriccion=estaran cortadas por el mismo sitio
    /posicion. La calidad, no nos debemos de preocupar por las posibles
    duplicaciones, porque esperamos que hayan varias lectuaras que
    mapeen en el mismo sitio.

Ejemplo:

-Los errores son esporádicos, todos tienen guanina y uno Adenina

-Y si son 50%-50% tenemos que tener en cuenta que es un organismo
diploide.

## Limitaciones de la estrategia

El uso de un genoma de referencia para descubrir variación genética
entre las muestras implica que:

1.  La referencia puede contener errores.

2.  Sólo podemos comparar la fracción común o mapeable.

3.  Las muestras más parecidas a la referencia mapean mejor. Esto puede
    afectar cuando tenemos varios individuos pero solo una secuencia de
    genoma. Cada cepa tiene un genoma común y el otro individual.

## ¿Cómo se guardan los resultados?

```         
Coor      12345678901234  5678901234567890123456789012345
ref       AGCATGTTAGATAA**GATAGCTGTGCTAGTAGGCAGTCAGCGCCAT

+r001/1         TTAGATAAAGGATA*CTG
+r002          aaaAGATAA*GGATA
+r003        gcctaAGCTAA
+r004                      ATAGCT..............TCAGC
-r003                             ttagctTAGGC
-r001/2                                         CAGCGGCAT
```

Alineamiento de 6 lecturas cortas a un genoma de referencia. r001/1 i
r001/2: lecturas apareadas. Minúsculas: extremos no alineados.

Las letras en minuscula representan parts de lectura que no se guardan
bien. recortamos los extremos de la lectura, pero no hemos eliminado la
información de los datos, auqneu no mapeen bien

## Formato [SAM](http://samtools.github.io/hts-specs/SAMv1.pdf). Ejemplo

```         
@HD VN:1.6 SO:coordinate
@SQ SN:ref LN:45
r001   99 ref  7 30 8M2I4M1D3M  = 37  39 TTAGATAAAGGATACTG *
r002    0 ref  9 30 3S6M1P1I4M  *  0   0 AAAAGATAAGGATA    *
r003    0 ref  9 30 5S6M        *  0   0 GCCTAAGCTAA       * SA:Z:ref,29,-,6H5M,17,0;
r004    0 ref 16 30 6M14N5M     *  0   0 ATAGCTTCAGC       *
r003 2064 ref 29 17 6H5M        *  0   0 TAGGC             * SA:Z:ref,9,+,5S6M,30,1;
r001  147 ref 37 30 9M          =  7 -39 CAGCGGCAT         * NM:i:1
```

1-cabecera

2-Tabla con nueve columnas obligatorias y luego opcionales -Obligatorias
(el nombre de la lectura, luego viene la marca binaria, luego ell nombre
del cromosoma al cual hemos mapeado la lectura, luego la primra base del
cromosoma donde empieza el alineamineto, despues una calidad en escala
phred del mapeamiento que también se puede mapear, luego hay un cadena
de caracteres que se llama CIGAR (en unos pocos simblos nos resumen que
hay en la secuencia- 2 insecciones..., despues hay un poco de
informacion de donde mapea la infromacion emparejada)

## Formato SAM. Campos obligatorios

| **Columna** | **Nombre** | **Tipo** | **Descripción** |
|---:|:---|:---|:---|
| 1 | QNAME | caracteres | Nombre de la secuencia corta |
| 2 | FLAG | número | Marcas binarias |
| 3 | RNAME | caracteres | Nombre de la secuencia de referencia |
| 4 | POS | número | Posición izquierda de mapeo (base 1) |
| 5 | MAPQ | número | Calidad de mapaje (escala Phred) |
| 6 | CIGAR | caracteres | Descripción de alineamiento codificada |
| 7 | RNEXT | caracteres | Referencia donde mapea la pareja (si hay) |
| 8 | PNEXT | número | Posición de la pareja (si hay) |
| 9 | TLEN | número | Longitud observada del fragmento |
| 10 | SEQ | caracteres | Secuencia del segmento |
| 11 | QUAL | caracteres | ASCII de calidades de bases (+33, en Phred) |

## Formato SAM. Marcas binarias

| **Decimal** |  **Binario** | **Descripción**                        |
|------------:|-------------:|:---------------------------------------|
|           1 | 000000000001 | Lecturas emparejadas.                  |
|           2 | 000000000010 | Alineamiento concordante.              |
|           4 | 000000000100 | Lectura no mapeada.                    |
|           8 | 000000001000 | Pareja no mapeada.                     |
|          16 | 000000010000 | SEQ invertida y complementada.         |
|          32 | 000000100000 | SEQ de pareja invertida-complementada. |
|          64 | 000001000000 | Primera lectura de la pareja.          |
|         128 | 000010000000 | Última lectura de la pareja.           |
|         256 | 000100000000 | Alineamiento secundario.               |
|         512 | 001000000000 | No pasa los filtros de calidad         |

Esto sirve para poner filtros.

Cada lectura del archivo SAM esta etiquetada con un numero que
representa una combinación de marcas binarias.

Ejemplo: marcas de 99=64+32+2+1 (descomponer el número en potencias del
número). Por delante van todos los números que queramos 000110011.

Para consultarlo en la terminal de esta manera: man samtolls

samtools view // también podemos filtrar no que no queremos ver

Sobre los alineamiento lineales es muy importante entenderlos, es
importante visualizarlos. gblocks=sirve para filtrar los alineamientos,
con este programa quitamos aquellas secuencias que no tengan información
