---
title: "Práctica 3. Mapeo de secuencias cortas"
lang: es
date: today
execute: 
  output: true
  error: true
engine: knitr
bibliography: ../../doc/references.bib
language:
   title-block-published: "Última actualización:"
   section-title-references: "Bibliografía"
format:
   html:
      embed-resources: true
editor: 
  markdown: 
    wrap: 72
---

# Preparación

Usaremos los programas siguientes:

-   [fastp](https://github.com/OpenGene/fastp) [@Chen2018]. Si descargas
    el ejecutable en la carpeta actual, debes concederte el permiso de
    ejecución: `chmod u+x fastp`. Y además tendrás que invocarlo como
    `./fastp` para que Bash lo encuentre. Alternativamente, puedes
    copiarlo a una carpeta en tu `PATH`. Puedes consultar el `PATH`
    mediante `echo $PATH`.

-   [bwa](https://github.com/lh3/bwa) [@Li2009]. Puedes descargar el
    código fuente con y compilarlo siguiendo estos pasos:

    ```         
    git clone https://github.com/lh3/bwa.git
    cd bwa
    make
    ```

    Puedes copiar el ejecutable a cualquier carpeta en tu `PATH` o bien,
    invocarlo con su dirección completa cada vez que quieras ejecutarlo.

-   [samtools](https://www.htslib.org/), junto con `htslib` y `bcftools`
    [@Danecek2021]. Los tres programas pueden descargarse del mismo
    enlace, donde hay instrucciones para instalar la versión más
    reciente. Para algunos sistemas operativos existen paquetes propios,
    que pueden instalarse así: `apt install samtools`. brew

-   [freebayes](https://github.com/freebayes/freebayes/releases)
    [@Garrison2012].

# Objetivos

1.  Control de calidad de lecturas cortas.
2.  Mapeo de lecturas cortas a un genoma de referencia.
3.  Identificación de variantes.

# Datos

A continuación descargamos un par de archivos FASTQ de la base de datos
[ENA](https://www.ebi.ac.uk/ena/browser/home). Han sido seleccionados
porque su tamaño (comprimidos) no supera los 100 MB. Son secuencias de
la cepa Tsu4-125 de *Bradyrhizobium japonicum* (bacteria simbionte de la
planta de soja). Proceden de la [Universidad de
Tohoku](https://www.tohoku.ac.jp/en/) y forman parte de un
[proyecto](https://www.ebi.ac.uk/ena/browser/view/PRJDB3261) en el que
se secuenciaron 16 cepas más de *Bradyrhizobium*.

```{bash}
if [ ! -e DRR025089_1.fastq.gz ]; then
   # Con la opción "-o /dev/null" nos deshacemos de los mensajes.
   wget -o /dev/null \
        ftp://ftp.sra.ebi.ac.uk/vol1/fastq/DRR025/DRR025089/DRR025089_1.fastq.gz
fi
if [ ! -e DRR025089_2.fastq.gz ]; then
   wget -o /dev/null \
        ftp://ftp.sra.ebi.ac.uk/vol1/fastq/DRR025/DRR025089/DRR025089_2.fastq.gz
fi
```

::: {.callout-note icon="false"}
## Desafío

Una vez descargados los archivos FASTQ, échales un vistazo desde la
línea de órdenes. Puedes hacerlo con `zless`, una versión de `less`
capaz de mostrar archivos comprimidos, o bien descomprimiendo los
archivos con `gunzip`. Para no ocupar espacio de disco innecesariamente,
puedes usar `gunzip -c DRR025089_1.fastq.gz | less -S`, que envía el
contenido del archivo a la salida estándar (-c indica que no se debe
crear a un archivo nuevo descomprimido), de donde `less -S` lo lee, sin
modificar nada en la carpeta. ¿Sabrías contar el número de líneas de
cada archivo?

`gunzip -c DRR025089_1.fastq.gz | wc -l`

wc es el comando para contar líneas. Para no ocupar espacio
descomprimiendo el archivo se utiliza gunzip -c (-c indica que no debe
crear un archivo nuevo des comprimido). Por tanto el comando lo que hace
es contar las líneas del archivo comprimido y muestra el número en el
terminal sin necesidad de crear un archivo descomprimido.
:::

Necesitaremos también el genoma de referencia de
`Bradyrhizobium japonicum`. Usaremos el de la cepa ACCC 15027 (hay
otros).

```{bash}
# Con la opción "-o /dev/null" nos deshacemos de los mensajes,
# y con "-O referencia.fa" escogemos un nombre adecuado para el archivo.
if [ ! -e referencia.fa ]; then
   wget -o /dev/null -O referencia.fa \
        https://www.ebi.ac.uk/ena/browser/api/fasta/GCA_042137995.2 
fi
```

::: {.callout-note icon="false"}
## Preguntas

-   ¿Crees que deberíamos guardar los archivos descargados en
    `../../data`?

Sí, porque solamente son las secuencias que vamos a usar de base para el
mapeo que haremos después. Lo que a nosotros nos interesa es el
resultado, no la secuencia de la que partimos. Además, pesa demasiado y
puede generar problemas al subir los documentos a GitHub.

-   ¿Cómo podrías guardar los mensajes de `wget` en un archivo?

El parámetro "-o" de wget permite recuperar los mensajes del archivo,
pero al añadir la opción "/dev/null" le especificamos que queremos que
los elimine. Luego tenemos el parámetro "-O" que indica el nombre del
archivo en el que vamos a descargar el contenido del enlace que añadimos
a continuación.

Por este motivo, para redirigir los mensajes a un nuevo archivo y
guardarlos podemos usar:

`wget -o archivo-mensajes -O referencia.fa enlace`

Para obtener tanto el genoma como un archivo que contenga sus mensajes.

-   ¿De cuántas secuencias diferentes se compone este genoma de
    referencia?

Al inicio de cada secuencia hay un indicador con el nombre que empieza
con \>. A partir de este signo podemos contar el número de líneas que
hay y así obtener el número de secuencias diferentes que hay en cada
archivo. Para hacer esto podemos hacer:

`grep "^>" referencia.fa`

Esto no solo nos permite ver el genoma completo, sino que además nos
muestra que el genoma tiene dos plásmidos.
:::

# Control de calidad

```{bash}
if [ ! -e fastp.html ]; then
   # Si "fastp" está en la carpeta actual y  no en el PATH, escribe "./fastp"
   # en lugar de "fastp".
   ~/fastp ../../data/2026-02-10/DRR025089_1.fastq.gz \
         -o DRR025089_1_clean.fastq \
         -I ../../data/2026-02-10/DRR025089_2.fastq.gz \
         -O DRR025089_2_clean.fastq \
         --merge \
         --merged_out DRR025089_m_clean.fastq
fi
```

::: {.callout-note icon="false"}
## Ejercicios

1.  Revisa la ayuda del programa ejecutando `fastp -h`, y asegúrate de
    entender al menos las opciones que hemos usado.

    Tenemos dos opciones:\
    -Si vemos -i y -I esto nos indica que los 2 archivos son input

    -Y si es-o y -O quiere decir outputs filtrados después del control
    de calidad.

    Por otra parte, la función –merge fusiona las lecturas solapantes en
    una sola, y este resultado se exporta en un archivo especificado con
    -merge_out.

2.  Revisa el informe generado por `fastp` en el archivo `fastp.html` y
    redacta un pequeño resumen de las principales conclusiones que
    sacas.

    **Antes**

    -823.364000 k lecturas.

    -179.695834 M bases.

    -Contenido de GC es de 63.673652%

    **Después**

    -233.67700 k lecturas.

    -50.026050 M bases.

    -Contenido de GC es de 62.757142%

    Por una parte, el filtrado redujo el número de lecturas de 823,364 a
    233,677, lo cuál logró incrementar la calidad general de los datos,
    pasando de un 70.59% a un 83.59% de bases con calidad Q30, lo que
    garantiza una mayor fiabilidad para análisis posteriores.

    Por otra parte, los resultados antes y después muestran un contenido
    de GC del 63% y de 62%; siendo ambos muy similares y cercanos al
    valor esperado por dicha especie (64%), por lo que podemos decir que
    no hay contaminación y las muestras son correctas.

    Con los porcentajes obtenido de los diferentes Q (Q20, Q30, Q40)
    observamos como a pesar de que disminuyen los datos, la secuencia
    tiene mayor calidad.

    Por último también observamos como el 91% de las lecturas pasaron el
    filtro de calidad (751.986000 K), se corrigieron el 25%
    (2009.536000 K) de lecturas y el o,38% de bases (690.601000 K). El
    8,54% eran de baja calidad y el 0,12% tenían demasiadas N.

3.  Descarga un segundo conjunto de archivos FASTQ de la misma especie y
    repite el análisis de calidad con ellos. Puedes ver algunas opciones
    en [este
    enlace](https://www.ebi.ac.uk/ena/browser/advanced-search?result=read_run&query=study_accession%3D%22PRJDB3261%22&fields=run_accession%2Cexperiment_title%2Cstudy_accession%2Cfastq_bytes%2Cfastq_ftp%2Cscientific_name%2Cfirst_public&excludeAccessionType=run&excludeAccessions=DRR025089).
    Es mejor no descargar archivos demasiado grandes.
:::

# Mapeo

El objetivo de esta sección es alinear las lecturas cortas al genoma de
referencia, mediante el programa `bwa`. El archivo final será un archivo
BAM *ordenado*. Para obtener ese archivo es necesario generar algunos
archivos auxiliares: primero, el índice del genoma de referencia,
después los alineamientos en formato SAM (no comprimidos) y finalmente
un archivo BAM, que es la versión comprimida del SAM (todavía no
ordenado). La jerarquía de condiciones de ejecución siguiente permitirá
borrar los archivos auxiliares, para ahorrar espacio, y no tener que
generarlos de nuevo cada vez que compilemos este documento si el archivo
final ya está presente en la carpeta de trabajo.

```{bash}
if [ ! -e DRR025089.bam ]; then
   if [ ! -e DRR025089_unsorted.bam ]; then
      if [ ! -e DRR025089.sam ]; then
         if [ ! -e referencia.fa.bwt ]; then
            bwa index referencia.fa        (es importante saber donde tengo este documento)
         fi
         bwa mem -M -R '@RG\tID:DRR025089\tSM:SAMD00022947' \
                 -o DRR025089.sam \
                 referencia.fa \
                 DRR025089_1_clean.fastq \
                 DRR025089_2_clean.fastq \
         1> bwa.log 2> bwa.err
      fi
      samtools view -b -o DRR025089_unsorted.bam DRR025089.sam
    fi
    samtools sort -o DRR025089.bam DRR025089_unsorted.bam
    samtools index DRR025089.bam
fi
```

::: {.callout-note icon="false"}
## Desafíos

1.  Entre las órdenes anteriores, añade la descarga del genoma de
    referencia en el lugar adecuado y bajo la condición adecuada para
    que pueda borrarse una vez se haya generado el alineamiento.

    La descarga del genoma de referencia debe ir antes del condicional
    que lo usa. Y al final de la secuencia añadimos el comando para
    eliminar el archivo de referencia, sin olvidarnos de añadir la
    condición de que para que se elimine el archivo de referencia sin
    borrar el archivo final resultante del mapeo (DRR025089.bam).

2.  En un bloque de órdenes nuevo, alinea también los pares de lecturas
    cortas que `fastp` había combinado (`DR025089_m_clean.fastq`).

    ```{bash}
    if [ ! -e DRR025089_merged.bam ]; then
       if [ ! -e DRR025089_unsorted_merged.bam ]; then
          if [ ! -e DRR025089_merged.sam ]; then
             if [ ! -e referencia.fa ]; then
                wget -o /dev/null -O referencia.fa \      https://www.ebi.ac.uk/ena/browser/api/fasta/GCA_042137995.2
             fi
             if [ ! -e referencia.fa.bwt ]; then
             bwa index referencia.fa
             fi
            bwa mem -M -R '@RG\tID:DRR025089\tSM:SAMD00022947' \ -o DRR025089_merged.sam \ 
                     referencia.fa \ 
                     ../../data/2026-02-10/DRR025089_m_clean.fastq \ 
             1> bwa.log 2> bwa.err
          fi
          samtools view -b -o DRR025089_unsorted_merged.bam DRR025089_merged.sam
        fi
        samtools sort -o DRR025089_merged.bam DRR025089_unsorted_merged.bam
        samtools index DRR025089_merged.bam
    fi
    ```

3.  Lee la lista de funciones que te ofrece `samtools` al ejecutarlo sin
    ningún argumento. ¿Qué función usarías para combinar dos archvivos
    BAM en uno?

    El comando `cat` sirve para concatenar archivos BAM

4.  ¿Cuánto espacio de disco ocupan los archivos FASTQ, el genoma de
    referencia y su índice y el archivo SAM?

    Los archivos fastq en total ocupan 410 MB. El genoma de referencia y
    su índice ocupan 27,7 MB. Y el archivo SAM ocupa 191MB.

5.  Podíamos haber ahorrado algún paso aprovechando las *tuberías* de
    BASH:

```         
bwa mem -M -R '@RG\tID:DRR025089\tSM:SAMD00022947' \
        referencia.fa DRR025089_1_clean.fastq DRR025089_2_clean.fastq | \
samtools view -u - | \
samtools sort - > DRR025089.bam
```

Este estilo tiene también la ventaja de ser más rápido. ¿Crees que hay
algún inconveniente al usar las tuberías?

Es más difícil seguir el avance del proceso
:::

Antes de proseguir, es importante comprobar el resultado del paso
anterior. Podemos extraer algunas estadísticas del archivo BAM así:

```{bash}
if [ ! -e DRR025089.stats.txt ]; then
   samtools stats DRR025089.bam > DRR025089.stats.txt
fi

# Extraemos la sección sobre profundidad de cobertura
if [ ! -e stat.$i.txt ]; then
   grep ^COV DRR025089.stats.txt | cut -f 2- > COV.txt
fi
```

Ahora podemos importar los datos de cobertura a una sesión de R y
representarlos gráficamente:

```{r}
COV <- read.table('COV.txt',
                  col.names = c('intervalo', 'cobertura', 'bases'))
plot(COV$cobertura, COV$bases, type = 'l')
```

::: {.callout-note icon="false"}
## Desafíos

1.  La distribución de cobertura tiene una cola larga. ¿Puedes centrar
    la representación gráfica entre 0 y 20? Pista: usa la opción `xlim`
    de `plot()`

    ```{r}
    #| warning: false
    #| message: false

    plot(COV$cobertura, COV$bases, type = 'l', xlim = c(0,20))
    ```

2.  ¿Qué otras estadísticas crees que vale la pena revisar?

    También se pueden revisar el número de lecturas mediante el comando
    samtools stats. Las lecturas mapeadas con el comando (samtools
    flagstat) y la cobertura promedio con el comando samtools depth).

3.  El genoma de referencia incluye dos plásmidos. ¿La cepa secuenciada
    los tiene?

    En este caso, cada secuencia esta indicada con "\@SQ". Podemos
    contar el número de líneas del archivo que empiezan de esta manera,
    con el fin de saber cuantas secuencias tiene el archivo.

    `samtools view -H DRR025089.bam | grep -c "@SQ"`

    Gracias a este comando podemos visualizar que hay tres secuencias en
    el archivo, como sabemos que una es el genoma completo, podemos
    concluir que la cepa tienen dos plásmidos.

4.  Visualiza los alineamientos en el terminal con la orden siguiente:

```         
samtools tview DRR025089.bam referencia.fa
```
:::

# Identificación de variantes

```{bash}
if [ ! -e DRR025089.vcf ]; then
   freebayes -p 1 -f referencia.fa DRR025089.bam > DRR025089.vcf
fi
```
