---
title: "Práctica 12"
lang: es
date: today
execute: 
  eval: true
  error: true
engine: knitr
bibliography: ../../doc/references.bib
language:
   title-block-published: "Última actualización:"
   section-title-references: "Bibliografía"
format:
   html:
      embed-resources: true
editor: 
  markdown: 
    wrap: 72
---

## Para esta práctica voy a crear un nuevo entorno de conda

\# 1. Creamos la "mochila" (el entorno) 

`conda create -n deseq2_m1 r-base=4.4 r-essentials -c conda-forge -y` 

\# 2. Nos ponemos la mochila

`conda activate deseq2_m1`

\# 3. Instalamos el GPS (DESeq2)

`conda install bioconductor-deseq2 -c bioconda -c conda-forge -y`

Mañana cuando abra la práctica:

-   Abrir terminal.

-   `conda activate deseq2_m1`

-   `open -a RStudio`

# **Datos**

Utilizaremos las medidas de expresión génica del
archivo `salmon.merged.gene_counts.tsv` que podéis descargar en [este
enlace](https://informatics.fas.harvard.edu/resources/tutorials/data/salmon.merged.gene_counts.tsv) o
en el aula virtual. Los datos proceden de 12 genotecas de RNA-seq de
lecturas emparejadas, de muestras de *Drosophila melanogaster* de dos
orígenes geográficos (Panamá y Maine) y dos tratamientos de temperatura
(*low* y *high*) ([Zhao
2015](https://aulavirtual.uv.es/pluginfile.php/6039768/mod_resource/content/1/guio-es.html#ref-Zhao2015)).
Hay 3 réplicas biológicas para cada combinación de región y temperatura.
Si tenéis curiosidad sobre cómo se han obtenido los recuentos de
lecturas por gen a partir de los archivos FASTQ, podéis consultarlo [en
este
enlace](https://informatics.fas.harvard.edu/resources/tutorials/differential-expression-analysis/).

Además, necesitáis el archivo `dme_elev_samples.tsv`, una tabla que
indica a qué región y tratamiento pertenece cada muestra. Lo podéis
descargar de [este
enlace](https://informatics.fas.harvard.edu/resources/tutorials/data/dme_elev_samples.tsv) o
del aula virtual.

Los dos archivos deben estar guardados en la carpeta de datos.

# **Exploración de los datos**

```{r}
muestras <- read.table('../../data/dme_elev_samples.tsv', header = TRUE)
genex <- read.table('../../data/salmon.merged.gene_counts.tsv', header = TRUE)
```

::: callout-note
Recuerda dejar constancia en un bloque de código de cómo obtienes las
respuestas.

1.  Usa la función `paste()` para añadir una columna a `muestras` que
    contenga la población y la temperatura unidas por `_`.

    ```{r}
    muestras$pop_temp <- paste(muestras$population, muestras$temp, sep = "")
    ```

2.  ¿Cuál es el número total de lecturas por muestra?

    ```{r}
    colSums(genex[, -c(1,2)])
    ```

3.  ¿Los recuentos tienen distribuciones parecidas entre muestras?

    ```{r}
    #| warning: false
    #| message: false
    #| fig.width: 10
    #| fig.height: 10
    distribuciones <- genex[, 3:ncol(genex)]
    boxplot(log10(distribuciones + 1))

    pairs(genex[, -c(1,2)])
    ```

    ```{r}
    #| warning: false
    #| message: false

    library(tidyr)
    library(ggplot2)

    genex_long <- pivot_longer(genex, 3:14, names_to = 'muestra', values_to = 'expression')
    ggplot(data = genex_long, mapping = aes(x = muestra, y = expression)) + geom_violin() + scale_y_continuous(trans = 'log')
    ```

    Observamos que las distribuciones de los genes son similares.

4.  ¿Cuántos genes no se expresan en absoluto en ninguna de las
    muestras?

    ```{r}
    genes_no_expresados <- rowSums(genex[, 3: ncol(genex)]) == 0
    sum(genes_no_expresados)
    ```
:::

# **Crear el objeto de clase `DESeqDataSet`**

Para crear un objeto de clase `DESeqDataSet` necesitamos que las filas
de la tabla `muestras` estén en el mismo orden que las columnas
en `genex`. La función `DESeqDataSetFromMatrix()` necesita que los
recuentos sean una matriz, no un marco de datos. Y en `muestras` debe
haber **factores**.

```{r}
suppressMessages(library('DESeq2'))
all(names(genex)[3:14] == muestras$sample)
```

```{r}
# Pasamos la columna "sample" a nombres de fila:
row.names(muestras) <- muestras$sample
# Eliminamos la columna "sample":
muestras$sample <- NULL
# Y convertimos "population" y "temp" en factores:
muestras$population <- factor(muestras$population,
                              levels = c('maine', 'panama'))
muestras$temp       <- factor(muestras$temp,
                              levels = c('low', 'high'))
muestras
```

Aunque no hacía falta definir los niveles de los factores, lo indico
porque es un buen momento para definir manualmente su orden (por defecto
se ordenan alfabéticamente). El orden de los niveles determina qué nivel
actúa como referencia en los contrastes estadísticos (el primero). Esto
resultaría importante, por ejemplo, al comparar tratamientos respecto de
un control.

Los datos de recuento deben ser números enteros y en forma de matriz

```{r}
row.names(genex) <- genex$gene_name
genex$gene_name <- NULL
genex$gene_id   <- NULL
genex <- round(as.matrix(genex))
```

```{r}
dds1 <- DESeqDataSetFromMatrix(
   countData = genex,
   colData = muestras,
   design = ~ population + temp
)
dds1
```

Los objetos de `DESeqDataSet` pueden contener información sobre las
coordenadas cromosómicas de los genes o transcritos, si se construyen a
partir de otro tipo de datos.

# **Pre-filtrado**

Una fracción importante de genes no se están expresando en ningúna
muestra. Aunque el filtrado no es necesario, ayuda a reducir la memoria
ocupada por `dds1`:

```{r}
keep <- rowSums(counts(dds1)) > 0
dds1 <- dds1[keep, ]
```

# **Expresión diferencial**

Observa que la función `DESeq()` produce un objeto también de
clase `DESeqDataSet`, pero con resultados añadidos:

```{r}
dds1 <- DESeq(dds1)
```

```{r}
res <- results(dds1)
res
```

Por defecto, la función `results()` produce la tabla de resultados para
el contraste entre el nivel último y el de referencia del último factor
en la tabla que describe las muestras. En este caso, el factor
es `temp`, el nivel de referencia es `low` y el otro nivel es `high`.
Por tanto, los valores de `log2FoldChange` representan el logaritmo en
base 2 de la relación entre niveles de expresión en
muestras `high` respecto de muestras `low`.

::: callout-note
1.  Mira la ayuda de `results()` y genera también la tabla de resultados
    para el contraste entre las dos regiones de procedencia de las
    moscas.

    ```{r}
    res_pobla <- results(dds1, contrast =c("population",  "panama", "maine"))
    res_pobla
    ```

2.  Usa `summary()` sobre los resultados para ver el número de genes
    diferencialmente expresados entre cada par de condiciones.

    ```{r}
    summary(res)
    summary(res_pobla)
    ```

    En total, hay 4754 genes expresados diferencialmente en las muestras
    de temperatura y 1257 genes en las de localización. Por tanto,
    podemos concluir que la temperatura afecta más que la localización a
    la expresión génica en estas muestras.

3.  ¿Cuál es la tasa de falsos positivos (FDR)?

    ```{r}
    # Para el caso de temperatura:
    FDR1 <- (2418 + 2336) * 0.1
    FDR1
    ```

    ```{r}
    # Para el caso de localización:
    FDR2 <- (623 + 634) * 0.1
    FDR2
    ```
:::

# **Gráficas**

```{r}
plotMA(res)
```

Los genes con niveles de expresión más bajos producen resultados más
ruidosos (la varianza es mayor). La función `lfcShrink()` contrae
(*shrink*) las estimaciones de los efectos (*log fold change*) para
reducir el ruido y hacer el resultado más realista:

```{r}
#| warning: false
#| message: false
resShrink <- lfcShrink(dds1, coef = 'temp_high_vs_low',
                       type = 'normal')
plotMA(resShrink)
```

::: callout-note
¿Sabrías hacer una gráfica volcán?

```{r}
#| warning: false
#| message: false
res_volcan <- as.data.frame(res)
res_volcan$sign <- "Expresión normal"
res_volcan$sign[res_volcan$padj < 0.1 & res_volcan$log2FoldChange > 0] <- "Sobreexpresado"
res_volcan$sign[res_volcan$padj < 0.1 & res_volcan$log2FoldChange < 0] <- "Infraexpresado"

ggplot(data = res_volcan, mapping = aes(x = log2FoldChange, y = - log10(padj), color = sign)) +
  geom_point() +
  geom_abline(intercept = - log10(0.1), slope = 0, linetype = 2, color = "grey") +
  scale_color_manual(values = c("Expresión normal" = "grey", "Sobreexpresado" = "red", "Infraexpresado" = "blue"))
```
:::

# **Extraer datos transformados**

Aunque los datos de entrada no deben estar normalizados y la
función `DESeq()` ya tiene en cuenta las diferencias de tamaño de
genoteca entre muestras y la relación entre media y varianza, puede ser
útil disponer de los datos normalizados para representarlos
gráficamente. Para ello podemos usar las funciones `vst()` y `assay()`:

```{r}
dds2 <- vst(dds1)
NormCounts <- assay(dds2)
```

```{r}
res <- res[! is.na(res$pvalue), ]
res <- res[order(res$log2FoldChange),]
heatmap(NormCounts[c(head(row.names(res), 100),
                     tail(row.names(res), 100)), ],
        Rowv = NA, Colv = NA)
```

::: callout-note
Ejercicio 5

¿Podrías explicar qué hace el bloque de código anterior?

Lo primero que hacemos es eliminar las filas que no tengan un valor en
la columna p-value. con res \<-`res[! is.na(res$pvalue), ]`

Después se ordenan las filas por el valor de log2FoldChange de menor a
mayor: `res <- res[order(res$log2FoldChange),]`

Por último, se crea un heatmap, crenado un vector con 200 nombres de
genes. Se pone Rowv =NA y Colv = NA para que no se reordenen las filas y
las columnas:

`heatmap(NormCounts[c(head(row.names(res), 100),`

`tail(row.names(res), 100)), ],`

`Rowv = NA, Colv = NA)`
:::

::: callout-note
En [este
enlace](https://aulavirtual.uv.es/pluginfile.php/6039768/mod_resource/content/1/guio-es.html) analizan
exactamente los mismos datos con otro paquete de R: `limma`. Una de sus
conclusiones es se sobreexpresan más genes en temperatura baja que en
temperatura alta. ¿Confirma tu análisis esta conclusión?

```{r}
head(res$log2FoldChange)
```

```{r}
tail(res$log2FoldChange)
```

Viendo los valores de `log2FoldChange` de nuestros datos podemos
confirmar que hay más sobreexpresión a temperaturas bajas que altas.

Estos son los 10 genes más diferencialmente expresados según aquel
análisis entre las condiciones de baja y alta temperatura:

```         
                   logFC  AveExpr         t      P.Value    adj.P.Val        B
Cpr92F          2.473527 6.201774  24.28881 1.306910e-13 1.739105e-09 21.29258
Vajk3           1.675184 4.029281  21.90298 6.069753e-13 3.524528e-09 19.66813
lncRNA:CR46017 -3.974938 1.044005 -21.50807 7.945880e-13 3.524528e-09 16.80878
CG7214          2.198970 7.945664  20.75054 1.349821e-12 4.490516e-09 19.14847
CG3739         -2.869172 6.514652 -20.49734 4.414988e-12 1.175005e-08 18.01975
Acp1            2.231834 7.638125  17.79441 2.089853e-11 3.997808e-08 16.54909
```

¿Cómo se comparan estos resultados con los tuyos?

```{r}
rownames(head(res, 10))
```

```{r}
rownames(tail(res, 10))
```

Podemos observar que los genes que más se sobreexpresan en nuestros
datos no coinciden con los de `limma` .
:::

## **Referencias**

Zhao, Janneke AND Svetec, Li AND Wit. 2015. “Parallel Gene Expression
Differences Between Low and High Latitude Populations of Drosophila
Melanogaster and d. Simulans.” *PLOS Genetics* 11 (5):
1–25. <https://doi.org/10.1371/journal.pgen.1005184>.
