---
title: "guion8"
format: html
---

# **Preparación**

Necesitamos tener instalado el paquete `ncbi-blast+`, que en Linux y en WSL2 se puede instalar mediante `sudo apt install ncbi-blast+`. Este método no instalará la versión más reciente, pero será suficiente. También podemos seguir las instrucciones de instalación [en este enlace](https://www.ncbi.nlm.nih.gov/books/NBK569861/).

Los ejecutables de BLAST son programas independientes de R, y deben ejecutarse en un entorno de Bash, no en la consola de R. La ayuda completa de cada programa también puede consultarse en un terminal de Bash, por ejemplo con la orden `blastn -help`.

En el ejercicio 3 necesitaremos también los programas `datasets` y `dataformat`, que podéis descargar desde [este enlace](https://www.ncbi.nlm.nih.gov/datasets/docs/v2/command-line-tools/download-and-install/). Es recomendable guardar los ejecutables en una carpeta del PATH, como `/usr/local/bin/`. Además, usaremos el paquete de R `Biostrings`, que en caso de no tener instalado, podéis instalar con `BiocManager` (no con `install.packages()`!):

```         
BiocManager::install('Biostrings')
```

# **Objetivos**

BLAST ejecuta alineamientos locales entre una secuencia “problema” o *query*, generalmente no muy larga, y un conjunto grande de secuencias (la base de datos) entre las que esperamos encontrar alguna secuencia homóloga a la *query*. Cada secuencia de la base de datos que pueda alinearse con la *query* se la llama *subject* en el alineamiento. Los objetivos de esta práctica son:

1.  Identificar proteínas ortólogas entre dos especies con BLASTP.

2.  Realizar un PSI-BLAST contra la base de datos Swissprot.

3.  Determinar el origen de las lecturas que no pudieron ser mapeadas a su genoma de referencia, usando BLASTN *remoto*.

# **Datos**

## **Datos del primer ejercicio**

En el primer ejercicio, usaremos los proteomas de dos especies bacterianas endosimbiontes, con genomas reducidos (para facilitar las búsquedas): *Buchnera aphidicola* (107806) y *Blochmannia ocreatus* (251538). Los proteomas se pueden descargar desde [uniprot](https://www.uniprot.org/proteomes/). En adelante, supondré que están descomprimidos y guardados en dos archivos FASTA `../../data/buchnera.fa` y `../../data/blochmannia.fa`.

## **Datos del segundo ejercicio**

Para el segundo ejercicio, necesitamos descargar la base de datos de Swissprot para BLAST. Podemos hacerlo de dos maneras. En cualquier caso, los archivos descargados y descomprimidos deben guardarse en la carpeta `../../data`. Por tanto, los comandos siguientes **deben ejecutarse desde esa carpeta**, en el terminal de Bash.

## **Datos del tercer ejercicio**

[Pinchando aquí](https://aulavirtual.uv.es/pluginfile.php/5994243/mod_resource/content/3/contaminacion.fa.gz) podéis descargar el archivo comprimido `contaminacion.fa.gz`. No lo abráis ni lo descomprimáis. Sólo guardadlo en la carpeta de datos tal como está. En adelante supondré que podéis acceder al archivo mediante `../../data/contaminacion.fa.gz` desde la carpeta de la práctica.

## Ejercicio 1

**Una estrategia habitual para identificar genes ortólogos es comprobar si cada uno es, respecto del otro, su mejor resultado de BLAST. Lo que en inglés llaman *reciprocal best hits*. Aunque se trata de un método heurístico, los resultados son bastante fiables. Vamos a practicarlo entre dos proteomas que debes haber descargado, y que primero debemos *enmascarar* e indexar para BLAST.**

Encontrar genes ortologos que descienden de un ancestro común, cada especie hereda genes de un ancestro común, pero a veces hacen por duplicado, y esas copias entre ellas sin parálogas. Para estudiar la filogenia de las especies se usan proteínas ortólogas de cada especie. Esto es para identificar ortólogos.

Al buscar las proteínas de una especie en el proteoma de la otra pueden haber más de un hit. En las tablas de buc2blo y blo2buc se compara cada proteina de una especie con la de mejor coincidencia de la otra. Al hacer match se comparan las dos para ver si la coincidencia es la misma y se puede considerar que esas dos proteínas sean ortólogas.

Estos serían los comandos ha seguir desde el R:

```{bash}
if [ ! -e ../../data/2026-03-24/buchnera.paa ]; then
   # Creamos un archivo para enmascarar zonas de baja complejidad:
   if [ ! -e buchnera_seg.asnb ]; then
      segmasker -in ../../data/2026-03-24/buchnera.fa \
                -infmt fasta \
                -parse_seqids \
                -outfmt maskinfo_asn1_bin \
                -out ../../data/2026-03-24/buchnera_seg.asnb
   fi
   # Y indexamos el archivo FASTA para BLAST:
   makeblastdb  -in ../../data/2026-03-24/buchnera.fa \
                -input_type fasta \
                -dbtype prot \
                -parse_seqids \
                -mask_data ../../data/2026-03-24/buchnera_seg.asnb \
                -out ../../data/2026-03-24/buchnera \
                -title "Proteoma de Buchnera"
fi
# Hay que repetir todo esto para Blochmannia.
```

```{bash}
if [ ! -e ../../data/2026-03-24/blochmannia.paa ]; then
   # Creamos un archivo para enmascarar zonas de baja complejidad:
   if [ ! -e buchnera_seg.asnb ]; then
      segmasker -in ../../data/2026-03-24/blochmannia.fa \
                -infmt fasta \
                -parse_seqids \
                -outfmt maskinfo_asn1_bin \
                -out ../../data/2026-03-24/blochmannia_seg.asnb
   fi
   # Y indexamos el archivo FASTA para BLAST:
   makeblastdb  -in ../../data/2026-03-24/blochmannia.fa \
                -input_type fasta \
                -dbtype prot \
                -parse_seqids \
                -mask_data ../../data/2026-03-24/blochmannia_seg.asnb \
                -out ../../data/2026-03-24/blochmannia \
                -title "Proteoma de Blochmannia"
fi
```

## **Realizar las búsquedas de BLASTP**

El objetivo es encontrar *la* proteína de *Blochmannia ocreatus* que más se parece a cada una de las proteínas de *Buchnera aphidicola*, y viceversa. Entonces, seleccionaremos las parejas de proteínas que sean recíprocamente las más similares una de otra, por ser más probablemente ortólogas. Otras relaciones de semejanza no recíprocas pueden ser debidas a la paralogía.

### **De *Buchnera aphidicola* hacia *Blochmannia ocreatus***

```{bash}
#| warning: false
#| message: false

/Users/andrealopezsimon/miniconda3/envs/bioinfo_env/bin/blastp -query /Users/andrealopezsimon/Desktop/BIOTEC/CUARTO/BIOINFO/PRACTICAS/data/2026-03-24/buchnera.fa \
       -db /Users/andrealopezsimon/Desktop/BIOTEC/CUARTO/BIOINFO/PRACTICAS/data/2026-03-24/blochmannia \
       -out buc2blo.txt \
       -outfmt '6 qseqid sseqid qlen slen length evalue bitscore' \
       -evalue 0.001 \
       -max_target_seqs 1
```

### **De *Blochmannia ocreatus* hacia *Buchnera aphidicola***

```{bash}
#| warning: false
#| message: false
/Users/andrealopezsimon/miniconda3/envs/bioinfo_env/bin/blastp -query /Users/andrealopezsimon/Desktop/BIOTEC/CUARTO/BIOINFO/PRACTICAS/data/2026-03-24/blochmannia.fa \
       -db /Users/andrealopezsimon/Desktop/BIOTEC/CUARTO/BIOINFO/PRACTICAS/data/2026-03-24/buchnera \
       -out blo2buc.txt \
       -outfmt '6 qseqid sseqid qlen slen length evalue bitscore' \
       -evalue 0.001 \
       -max_target_seqs 1
```

De esta manera obtenemos para el proteoma de cada especie una tabla en la que se relaciona cada proteína con la más similar de la otra especie. Algunas proteínas pueden tener más hit en la otra especie, así que tenemos que buscar las que tienen mayor coincidencia mutuamente, que serán las ortólogas.

Nota

Revisa los argumentos utilizados, prueba otros si quieres y asegúrate de que son adecuados. Puedes consultar la ayuda con `blastp -help` en el terminal.

-query identifica el archivo de entrada

-db indica la base de datos con la que se compara el archivo de entrada

-out da nombre al archivo de salida

-outfmt indica el formato que tendrá la tabla de salida y que información contiene cada salida

-evalue designa un valor límite a partir del cual se guardan las coincidencias (0.001 en este caso).

-max_target_seqs define el número máximo de secuencias alineadas que queremos guardar (1 en este caso)

**Comparación de resultados**

Vamos a crear una tabla en R a partir de los archivos que acabamos de obtener con las comparaciones de los proteomas. En estas tablas se compara cada proteína de una especie con la mejor coincidencia de la otra proteína

```{r}
buc2blo <- read.table(
   'buc2blo.txt',
   col.names = c('query', 'subject', 'qlen', 'slen',
                 'length', 'evalue', 'bitscore')
)
blo2buc <- read.table(
   'blo2buc.txt',
   col.names = c('query', 'subject', 'qlen', 'slen',
                 'length', 'evalue', 'bitscore')
)
```

NOTA

Echa un vistazo a estas tablas de resultados. ¿Sabrías identificar las parejas de proteínas que son recíprocamente la que más se parece una a la otra?

Una posible solución: Añadimos a buc2blo una nueva columna llamada reverse con el nombre de la mejor coincidencia de la tbla blo2buc con la función match. Asi comparamos si la mejor coincidencia de *Buchnera a Blochmannia* es la misma que de *Blochmannia a Buchnera.* Y después comparamos si la mejor coincidencia de *Buchnera a Blochmannia es la misma que de Blochmannia a Buchnera.* De esta manera, una vez tenemos todas las coincidencias las extraemos a una nueva tabla, que contiene las posibles proteínas ortólogas.

```{r}
buc2blo$reverse <- blo2buc[
   match(buc2blo$subject, blo2buc$query),
   'subject'
]
coincidencias <- buc2blo[
   buc2blo$query == buc2blo$reverse,
   c('query', 'subject')
]
```

NOTA

¿Qué datos te gustaría representar gráficamente para ganar confianza en que los resultados son correctos y tienen sentido?

# **Ejercicio 2. PSI-BLAST**

**El PSI-BLAST nos permite identificar semejanzas sutiles, como las que existen entre miembros alejados de una superfamilia proteica. Para comprobarlo vamos a realizar una búsqueda a partir de cualquiera de las proteínas siguientes: Q9CC91, P39615, B1AJI8, P47343, Q5UPT2, Q6UDG6, A1AFY9, O59825 y P30314. Todas ellas están en Swissprot y pertenecen a una misma superfamilia. Sin embargo, un simple BLASTP con cualquiera de ellas no encuentra ninguna de las otras^[1](https://aulavirtual.uv.es/pluginfile.php/5994243/mod_resource/content/3/guio-es.html#fn1)^. Comprobemos si con un PSI-BLAST lo conseguimos. A continuación lo intento a partir de P39615. Repite los pasos usando otra proteína de la lista como *query* y compara los resultados.**

P30314

```{bash}
# Como Swissprot debería estar ya descargada en `../../data`, podemos sacar
# de ahí la secuencia de la proteína escogida:
/Users/andrealopezsimon/miniconda3/envs/bioinfo_env/bin/blastdbcmd -db /Users/andrealopezsimon/Desktop/BIOTEC/CUARTO/BIOINFO/PRACTICAS/data/2026-03-24/swissprot -entry P39615 -out P39615.fa

# Y ahora la usamos como query en psi-blast:
/Users/andrealopezsimon/miniconda3/envs/bioinfo_env/bin/psiblast -db /Users/andrealopezsimon/Desktop/BIOTEC/CUARTO/BIOINFO/PRACTICAS/data/2026-03-24/swissprot \
         -query P39615.fa \
         -out P39615.blastout.txt \
         -evalue 0.1 \
         -outfmt 7 \
         -inclusion_ethresh 0.001 \
         -num_iterations 7 \
         -matrix BLOSUM62
         
grep "Iteration" P39615.blastout.txt
```

A1AFY9

```{bash}
/Users/andrealopezsimon/miniconda3/envs/bioinfo_env/bin/blastdbcmd -db /Users/andrealopezsimon/Desktop/BIOTEC/CUARTO/BIOINFO/PRACTICAS/data/2026-03-24/swissprot -entry A1AFY9 -out A1AFY9.fa

/Users/andrealopezsimon/miniconda3/envs/bioinfo_env/bin/psiblast -db /Users/andrealopezsimon/Desktop/BIOTEC/CUARTO/BIOINFO/PRACTICAS/data/2026-03-24/swissprot \
         -query A1AFY9.fa \
         -out A1AFY9.blastout.txt \
         -evalue 0.1 \
         -outfmt 7 \
         -inclusion_ethresh 0.001 \
         -num_iterations 7 \
         -matrix BLOSUM62
         
grep "Iteration" A1AFY9.blastout.txt

```

NOTA

Consulta la ayuda de `psiblast` y asegúrate de entender para qué sirven los argumentos que hemos usado. Por ejemplo, ¿cuál es la diferencia entre `-evalue` y `-inclusion_ethresh`?¿Cómo harías que la búsqueda fuera más sensible todavía?

-\>-evalue controla el umbral de significancia para filtrar qué alineamientos se muestran en el reporte final. El valor que hemos usado es de 0,1, que es el más estricto. Es decir, lo que hace es controlar lo que ves en la pantalla o archivo de salida. Es un filtro de lectura

-\>Inclusion_ethresh controla las secuencias que se usan para construir la matriz. Define la evolución del perfil entre iteraciones. El valor que hemos usado, 7, es muy poco estricto.

Para que la búsqueda sea más sensible y encontrar parientes muy lejanos podmeos utilizar tres maneras:

-num_interations: para aumentar el número de interacciones

-inclusion_ethresh: para relajar, permites que entren más secuencias, aunque sean más dudosas, lo que puede hacer que el perfil sea muy genérico.

-matrix: para cambiar la matriz de sustitución y buscar parientes más lejanos (en este caso utilizamos la matriz BLOSUM62).

# **Ejercicio 3. Origen de la contaminación en un archivo FASTQ**

**El archivo `../../data/contaminacion.fa.gz` contiene 33174 lecturas procedentes de un experimento de secuenciación del insecto *Aphis aurantii*, con Ion Torrent. ([SRR13258790](https://www.ebi.ac.uk/ena/browser/view/SRR13258790)). Concretamente son las lecturas que no han podido mapearse al genoma de referencia ([GCA_055615905](https://www.ebi.ac.uk/ena/browser/view/GCA_055615905)) de este insecto. Hay dos motivos principales por los que muchos fragmentos no pueden mapearse al genoma de referencia: o bien el genoma de referencia es incompleto, o bien los fragmentos no pertenecen a esa especie. La secuenciación no distingue al individuo de interés de sus simbiontes, parásitos o presas. Los fragmentos de ADN secuenciados que no proceden del individuo diana se consideran *contaminación*. El objetivo de este ejercicio es determinar la procedencia de estos fragmentos mediante BLASTN remoto a la base de datos *nr* (no redundante). Lo que nos interesa es sólo el origen taxonómico de la secuencia más parecida a cada una de esas lecturas.**

## **Selección aleatoria de 20 queries**

**Si enviamos 33174 queries a los servidores del NCBI, o bien tardarán muchas horas en devolver los resultados o simplemente interrumpirán el servicio. Cada persona escogerá 20 secuencias al azar mediante las órdenes siguientes, y después compartiremos los resultados para tener una muestra más representativa.**

```{r}
library('Biostrings')
unmapped <- readDNAStringSet('../../data/2026-03-24/contaminacion.fa.gz')
n <- length(unmapped)
muestra <- unmapped[sample(1:n, 20)]
writeXStringSet(muestra, 'muestra.fa')
```

## **BLASTN remoto**

**La orden siguiente pide una sola secuencia (la más parecida) y alguna información sobre el alineamiento, para poder garantizar la calidad del resultado.**

```{bash}
if [ ! -e resultado.txt ]; then
   blastn -query muestra.fa \
          -db nr \
          -out resultado.txt \
          -outfmt '6 qaccver saccver length qlen qstart qend evalue bitscore staxid' \
          -max_target_seqs 1 \
          -evalue 0.001 \
          -remote 
fi
```

## **Identificación taxonómica**

**La única información taxonómica que podemos obtener de las secuencias encontradas cuando realizamos un BLAST remoto es el identificador taxonómico. Esta restricción tiene por objetivo agilizar el servicio remoto. Ahora es asunto nuestro saber a qué especies corresponden los identificadores, de manera automática. Hay varias opciones. Para no tener que descargar la base de datos taxonómica, intentaremos recuperar la información completa con una nueva consulta remota. Esta vez, con los programas  `datasets`  y  `dataformat`  de NCBI, que ya conocéis.**

```{bash}
# Extraemos los identificadores taxonómicos (columna 9) de "resultado.txt":
cut -f 9 resultado.txt | sort | uniq > taxids.txt

# Generamos una tabla con información taxonómica de esos identificadores:
/Users/andrealopezsimon/miniconda3/envs/bioinfo_env/bin/datasets summary taxonomy taxon $(cat taxids.txt) --as-json-lines | \
/Users/andrealopezsimon/miniconda3/envs/bioinfo_env/bin/dataformat tsv taxonomy --template tax-summary > taxreport.txt
```

Al observar el documento generado vemos que una de las lecturas no mapeadas no es de la misma especie que el genoma de referencia.

NOTA

Puedes importar tanto los resultados del BLAST como el informe taxonómico a una sesión de R y determinar que fracción de las lecturas seleccionadas parecen proceder de un hemímptero y qué fracción proceden de otros organismos. Tienen sentido los resultados? Encuentras alguna secuencia de origen vegetal?
